ACORDAO-COMPLETO-2403737

ACÓRDÃO 1949/2020 ATA 28/2020 - PLENÁRIO

VISTOS, relatados e discutidos estes autos de pedidos de reexame em face do Acórdão 1528/2019-TCU-Plenário, rel. Min. Benjamin Zymler, relativo a representação formulada pela Secretaria de Fiscalização de Infraestrutura de Energia Elétrica, noticiando possíveis irregularidades ocorridas na Eletronorte, relacionadas ao Termo de Ajustamento de Conduta e Compromisso para Resolução de Litígios - TAC, que estaria prestes a ser celebrado entre a Estatal e o Consórcio Mavi/Engeglobal, constituído pelas empresas Global Energia Elétrica S.A. e Mavi Engenharia e Construções Ltda.,
ACORDAM os Ministros do Tribunal de Contas da União, reunidos em sessão do Plenário, ante as razões expostas pelo Relator, em:
9.1. com fulcro no art. 48 da Lei n. 8.443/1992, c/c arts. 285 e 286 do RI/TCU, conhecer dos pedidos de reexame interpostos pelos Srs. José Orlando Cintra, Luiz Fernando Rufato, Sebastião Caetano Belém e Roberto Parucker para, no mérito, dar-lhes provimento, a fim de tornar insubsistentes os subitens 9.6, 9.7 e 9.8 do Acórdão 1528/2019-TCU-Plenário, e reformar o subitem 9.5, que passa a ter a seguinte redação:
9.5 acolher as razões de justificativa dos Srs. Sebastião Caetano Belém, Luiz Fernando Rufato, José Orlando Cintra e Roberto Parucker;
9.2. encaminhar cópia deste Acórdão, assim como do relatório e voto que o fundamentam, aos recorrentes.

Pedidos de reexame interpostos contra acórdão que aplicou multa aos recorrentes em processo de representação sobre possíveis irregularidades em Termo de Ajustamento de Conduta e Compromisso para Resolução de Litígios - TAC, cujo objeto era a continuidade das obras da Linha de Transmissão Rio Branco - Feijó - Cruzeiro do Sul e subestações associadas, no Estado do Acre.

Centrais Elétricas do Norte do Brasil S.a..

3. Interessados/Responsáveis/Recorrentes:
3.1. Interessados: José Orlando Cintra (XXX.744.688-XX); Mavi Engenharia e Construções Ltda (08.712.460/0001-54); Sebastião Caetano Belém (XXX.237.301-XX)
3.2. Responsáveis: José Orlando Cintra (XXX.744.688-XX); Luiz Fernando Rufato (XXX.135.006-XX); Roberto Parucker (XXX.724.249-XX); Sebastião Caetano Belém (XXX.237.301-XX)
3.3. Recorrentes: Luiz Fernando Rufato (XXX.135.006-XX); José Orlando Cintra (XXX.744.688-XX); Sebastião Caetano Belém (XXX.237.301-XX); Roberto Parucker (XXX.724.249-XX).

Aroldo Cedraz.

Ministro Benjamin Zymler.

13.1. Ministros presentes: José Mucio Monteiro (Presidente), Walton Alencar Rodrigues, Benjamin Zymler (Revisor), Augusto Nardes, Aroldo Cedraz, Raimundo Carreiro (Relator), Ana Arraes e Bruno Dantas.
13.2. Ministro que alegou impedimento na Sessão: Aroldo Cedraz.
13.3. Ministro-Substituto convocado: Augusto Sherman Cavalcanti.
13.4. Ministros-Substitutos presentes: Marcos Bemquerer Costa, André Luís de Carvalho e Weder de Oliveira.

RAIMUNDO CARREIRO

Reproduzo, abaixo, o inteiro teor da instrução da Serur, com a qual concordaram os seus dirigentes (peças 139-141) :
INTRODUÇÃO
1.	Trata-se de pedidos de reexame interposto por José Orlando Cintra, Luiz Fernando Rufato e Sebastião Caetano Belém (peça 120) e Roberto Parucker (peças 126 e 134-138) contra o Acórdão 1528/2019-TCU-Plenário (peça 67) - confirmado pelo Acórdão 1901/2019-TCU-Plenário (peça 102) -, da relatoria do ministro Benjamin Zymler.
1.1.	A deliberação recorrida apresenta o seguinte teor: 
9.1. conhecer da presente representação, satisfeitos os requisitos de admissibilidade constantes nos arts. 235 e 237, inciso V, do Regimento Interno deste Tribunal, e no art. 103, § 1º, da Resolução-TCU 259/2014, para, no mérito, considerá-la procedente;
9.2. excluir o Consórcio Mavi/Engeglobal do rol de interessados no presente processo;
9.3. considerar prejudicada a medida cautelar referendada por meio do Acórdão 1183/2018-TCU-Plenário, por perda de objeto, ante a comprovação de revogação das aprovações de celebração do TAC, conforme peças 51 e 59;
9.4. acolher parcialmente as razões de justificativa dos Srs. Andrei Braga Mendes e Renata Mendes Alves;
9.5 rejeitar as razões de justificativa dos Srs. Sebastião Caetano Belém, Luiz Fernando Rufato, José Orlando Cintra e Roberto Parucker;
9.6. aplicar aos responsáveis abaixo indicados a multa prevista no art. 58, inciso II, da Lei 8.443/1992, nos valores a seguir discriminados, fixando-lhes o prazo de 15 (quinze) dias, a contar da notificação, para comprovarem, perante o Tribunal, o recolhimento da dívida ao Tesouro Nacional, sob pena de cobrança judicial do valor atualizado monetariamente, na forma da legislação em vigor, desde a data do acórdão até a do efetivo recolhimento, se for paga após o vencimento: 
	Responsável
	Valor Individual da Multa

	Sebastião Caetano Belém
	R$ 20.000,00

	Luiz Fernando Rufato
	R$ 20.000,00

	José Orlando Cintra
	R$ 20.000,00

	Roberto Parucker
	R$ 30.000,00

9.7. autorizar, desde logo, a cobrança judicial das dívidas, caso não atendidas as notificações, nos termos do art. 28, II, da Lei 8.443/1992; 
9.8. autorizar o pagamento da dívida dos responsáveis, caso solicitado, em até 36 parcelas mensais e consecutivas, nos termos do art. 26 da Lei 8.443/1992 c/c o art. 217 do Regimento Interno, fixando-se o vencimento da primeira parcela em quinze dias, a contar do recebimento da notificação, e o das demais a cada trinta dias, devendo incidir sobre cada uma os encargos devidos, na forma prevista da legislação em vigor, alertando os responsáveis que a falta de comprovação do recolhimento de qualquer parcela importará o vencimento antecipado do saldo devedor, nos termos do art. 217, §2º do Regimento Interno do TCU;
9.9. dar ciência desta deliberação aos responsáveis e à Eletronorte.
HISTÓRICO
2.	Trata-se de representação formulada por equipe de auditoria da Secretaria de Fiscalização de Infraestrutura de Energia Elétrica (SeinfraElétrica) noticiando possíveis irregularidades ocorridas na Eletronorte, relacionadas ao Termo de Ajustamento de Conduta e Compromisso para Resolução de Litígios - TAC, com valor previsto de R$ 427.940.538,19, que estaria prestes a ser celebrado entre a Estatal e o Consórcio Mavi/Engeglobal, cujo objeto era a continuidade das obras da Linha de Transmissão Rio Branco - Feijó - Cruzeiro do Sul e subestações associadas, no Estado do Acre, objeto do Lote N do Leilão de Transmissão 7/2013-Aneel.
2.1.	Em 27/2/2014, a Eletronorte celebrou o Contrato 4400000372 com o Consórcio Mavi/Engeglobal, no valor de R$ 355.000.000,00 (a preços de novembro de 2013) , cujo objeto era o fornecimento de bens e prestação de serviços para a implantação, sob o regime EPC FULL, a preço global, das instalações que compõem as obras elencadas acima, de forma a permitir a operação comercial do empreendimento. 
2.2.	O citado contrato foi rescindido unilateralmente pela Eletronorte em 18/1/2016, em virtude da inadimplência do consórcio em cumprir os prazos avençados. Tal distrato foi considerado regular por esta Corte de Contas, que apreciou o caso por meio do Acórdão 2383/2016-TCU-Plenário. 
2.3.	Após a mencionada rescisão, a Eletronorte realizou licitação com a intenção de contratar novo construtor para as linhas de transmissão, mas tal certame não chegou a ser concluído, pois a Eletronorte e o consórcio construtor iniciaram demandas judiciais, as quais tramitam na 8ª Vara Cível da Circunscrição Judiciária de Brasília, sob os processos 2017.01.1.005445-7 e 2016.01.1.086645-8, o que acarretou a suspensão liminar do citado procedimento licitatório até 12/6/2017.
2.4.	Em janeiro de 2018, o certame foi cancelado e a estatal passou a focar seus esforços na celebração de um Termo de Ajustamento de Conduta e Compromisso para Resolução de Litígios (TAC) com o Consórcio Mavi/Engeglobal para reinício das obras, apesar de o contrato com essas empresas já ter sido rescindido há dois anos em razão de inadimplemento das obrigações do contratado. 
2.5.	A análise da mencionada proposta de TAC estava prevista para ser assinada em 15/5/2018, o que ensejou a formalização da presente representação e a proposta de adoção de medida cautelar para a suspensão da assinatura do TAC, na medida em que se intentava retomar a execução do mesmo objeto sem a prévia realização de licitação, o que, em princípio, infringiria os artigos 2º e 3º da Lei 8.666/1993, o artigo 28 da Lei 13.303/2016 e a Constituição Federal, artigo 37, inciso XXI. 
2.6.	Sob o pressuposto de que a rescisão do contrato implicaria a extinção definitiva do ajuste, inexistindo possibilidade jurídica de reativar o instrumento contratual quando o seu distrato ocorreu de forma perfeitamente legal e isenta de vícios, este Tribunal expediu medida cautelar para que a Eletronorte se abstivesse de assinar o TAC com o Consórcio Mavi/Engeglobal até ulterior deliberação desta Corte de Contas acerca do mérito da matéria tratada nestes autos (Acórdão 1183/2018-TCU-Plenário) . 
2.7.	Em seguida, foi promovida a audiência dos pareceristas técnicos, pareceristas jurídicos e do Diretor de Engenharia da Eletronorte. 
2.8.	Roberto Parucker, na condição de Diretor de Engenharia, foi ouvido, por ser signatário da CIE-DE-32/2018, que submeteu a proposta de TAC à Diretoria Executiva e ao Conselho de Administração da Eletronorte, sendo omisso ao não fazer ressalvas da ilegalidade cometida, sem o devido exame dos pareceres que lhe foram submetidos, favorecendo ato irregular ocorrido com a aprovação do Termo de Ajustamento de Conduta no Conselho de Administração da Eletronorte, em afronta aos arts. 2º e 3º da Lei 8.666/1993, ao art. 28 da Lei 13.303/2016 e à Constituição Federal, art. 37, inciso XXI, além de contrariar a jurisprudência do TCU. 
2.9.	Andrei Braga Mendes e Renata Mendes Alves foram responsabilizados pela lavratura do Parecer Jurídico PJ-PSJ-0166/2018, que ratificou ato contrário à legislação e à jurisprudência desta Corte de Contas, sendo omissos ao não apontarem as evidentes ilegalidades quanto à assinatura do TAC, favorecendo ato irregular ocorrido com a aprovação do Termo de Ajustamento de Conduta no Conselho de Administração da Eletronorte. 
2.10.	José Orlando Cintra, então Superintendente de Transmissão, Luiz Fernando Rufato e Sebastião Caetano Belém, ambos assessores da Diretoria de Engenharia, foram ouvidos por assinarem o Parecer Técnico PT-DE-001/2018 eivado de vícios graves, em especial quanto à afirmação distorcida de que a conclusão do GT2 teria sido favorável à assinatura do TAC com o Consórcio Mavi/Engeglobal, apesar de os diversos riscos que precisariam ser superados para tornar viável o empreendimento não terem sido mitigados, induzindo a aprovação no Conselho de Administração da Eletronorte do Termo de Ajuste de Conduta ilegal. 
2.11. 	Após analisar as razões de justificativa, a unidade técnica propôs: 
	a) revogar a medida cautelar adotada por perda de objeto, ante a comprovação de revogação das aprovações de celebração do TAC; 
	b) acolher as razões de justificativa dos pareceristas jurídicos, Srs. Andrei Braga Mendes e Renata Mendes Alves; 
	c) rejeitar as razões de justificativa dos Srs. Roberto Parucker, então Diretor de Engenharia, e dos pareceristas técnicos, Srs. Sebastião Caetano Belém, Luiz Fernando Rufato, José Orlando Cintra, aplicando-lhes a multa capitulada no art. 58, inciso II, da Lei 8.443/1992.
2.12. 	As propostas foram acolhidas por este Tribunal, redundando na prolação do acórdão recorrido. 
2.13.	Além disso, a cautelar anteriormente concedida perdeu objeto, ante a comprovação da revogação da deliberação que havia aprovado a celebração do TAC. 
2.14.	Finalmente, em 23/10/2018, o Ministério de Minas e Energia (MME) declarou a caducidade da concessão outorgada à Eletronorte, tendo por consequência a extinção da concessão. 
ADMISSIBILIDADE
3.	Os exames preliminares de admissibilidade às peças 127 e 128 - acolhidos pelo Relator ad quem em despacho à peça 131 - concluíram por conhecer dos recursos, suspendendo-se os efeitos dos itens 9.1, 9.5, 9.6 e 9.7 da decisão recorrida. 
MÉRITO
4.	Constitui objeto do recurso examinar as seguintes questões:
	a) se o distrato unilateral promovido pela Eletronorte era objeto de ação judicial, havendo portanto controvérsia jurídica sobre a possibilidade de restabelecimento do contrato (item 5) ;
	b) se o parecer técnico violou os dispositivos legais apontados (item 6) ;
	c) se estão presentes elementos de dolo ou culpa na conduta dos recorrentes (item 7) ;
	d) se é exorbitante o valor da multa imposta aos recorrentes (item 8) ;
	e) se a imputação feita ao recorrente Roberto Parucker corresponde aos elementos dos autos (item 9) ;
	f) se a culpabilidade do recorrente Roberto Parucker resta afastada ante a revogação do suposto ato irregular e por este ato não ter potencial lesivo (item 10) ;
	g) se era exigível conduta diversa por parte do recorrente Roberto Parucker (item 11) ;
	h) se no caso vertente houve uso irrazoável do poder sancionatório (item 12) .
5. 	Distrato unilateral como objeto de ação judicial
5.1.  	Os recorrentes alegam que o distrato promovido pela Eletronorte era objeto de ação judicial, havendo portanto controvérsia jurídica sobre a possibilidade de restabelecimento do contrato. Nesse sentido, aduzem que:
	a) os pareceres técnicos não são vinculantes para o agente público, que deles poderá discordar, desde que motivadamente, conforme dispõe o artigo 50 da Lei 9.784/1999; (peça 120, p. 9) 
	b) impôs-se sanção aos recorrentes como se responsáveis exclusivos fossem pela contratação que sequer ocorreu; (peça 120, p. 9) 
	c) os recorrentes emitiram parecer acerca da viabilidade técnica, aos olhos da engenharia, de um Termo de Ajustamento de Conduta, visando a solução do imbróglio jurídico que envolve a questão, em especial a discussão judicial perante a 8ª Vara Cível da Circunscrição Judiciária de Brasília, processos n. 2017.01.1.005445-7 e 2016.01.1.086645-8, os quais questionavam a legalidade da rescisão unilateral do contrato ora firmado; (peça 120, p. 10) 
	d) assim, havia um contrato que ainda estava em litígio judicial, sendo que seu encerramento dependeria de uma decisão judicial definitiva, afastando, neste ponto, o argumento de contratação sem licitação; (peça 120, p. 10) 
	e) no âmbito do processo judicial movido pela Mavi, o juízo da 8ª Vara Cível da Circunscrição Judiciária de Brasília chamou a Eletronorte para se manifestar sobre a possibilidade de celebração de TAC, considerando o poder judicial de anular a rescisão do contrato (conforme atas das audiências de conciliação - peça 138) ; (peça 137, p. 3) 
	f) na terceira audiência de conciliação, a Eletronorte negou o acordo, mas no curso do processo, em audiência, o juiz sugeriu novamente a possibilidade do TAC, o que constituiu excelente oportunidade de salvar o empreendimento, pois se mantido o contrato com novas garantias para a estatal, o custo final seria menor do que o estimado em novo RDC, além de o prazo de conclusão das obras ser reduzido em um ano; foi nesse contexto que foram solicitados pareceres técnicos para subsidiar a tomada de decisão; (peça 137, p. 3) 
	g) os fatores impeditivos apontados por este Tribunal para assinatura do TAC foram de cunho jurídico, em atenção ao dever de licitar; mas havia reais e plausíveis dúvidas sobre a matéria, tanto é que os pareceres jurídicos foram pela aprovação da celebração do TAC, em tese contrária à esposada por este Tribunal, mas seus signatários foram isentados de responsabilidade por esta Corte; (peça 126, p. 22) 
	h) não se tratou de um erro de gestão, mas de divergência de interpretação jurídica quanto às normas de direito aplicáveis no caso concreto. (peça 126, p. 22) 
	Análise
5.2.	O primeiro ponto suscitado pelos recorrentes diz respeito ao fato de o distrato unilateral por parte da Eletronorte ser objeto de ação judicial, o que, em tese, poderia resultar no restabelecimento do contrato. 
5.3.	No ato de concessão da cautelar sugerida pela unidade técnica, consignou-se no voto condutor do Acórdão 1183/2018-TCU-Plenário (peça 17) :
5. No entanto, em juízo preliminar, considero que a rescisão do contrato implica a extinção do ajuste, inexistindo possibilidade jurídica de reativar o instrumento contratual quando o seu distrato ocorreu de forma perfeitamente legal e isenta de vícios. Tal situação guarda certa similitude com o caso observado na retomada das obras do Aeroporto de Vitória, em que esta Corte de Contas, mediante o Acórdão 1146/2014-TCU-Plenário, determinou que a Infraero realizasse nova licitação para a conclusão do empreendimento. (g.n.) 
5.4.	Portanto, a premissa adotada para a concessão da cautelar foi a de que o contrato se encontrava definitiva e irrevogavelmente extinto e que por isso não haveria possibilidade jurídica de ser ele retomado. Dessa circunstância decorreria o dever de licitar, o que constituiria óbice à celebração do TAC, que, conforme voto condutor do acórdão recorrido, "jamais poderia resultar em transação sobre direitos indisponíveis ou em violações de princípios e obrigações de índole constitucional" (peça 68, p. 9, item 52) . 
5.5.	Entretanto, muito embora tenha havido a rescisão unilateral do contrato e tal rescisão tenha sido "analisada e julgada regular pelo Tribunal de Contas da União (TCU) nos autos do processo TC Processo 013.633/2016-3, o que resultou na emissão do Acórdão 2383/2016-TCU-Plenário", tem-se que "a rescisão encontrava-se em litígio judicial na 8ª Vara Cível da Circunscrição Judiciária de Brasília, no Distrito Federal, Processos n. 2017.01.1.005445-7 e n. 2016.01.1.086645-8" (parecer jurídico, peça 6, p. 2, itens 04 e 06) . 
5.6.	No voto condutor da decisão recorrida, fez-se referência ao fato de que, após a rescisão unilateral do contrato pela Administração, "não faria sentido que a administração viesse a confiar a conclusão da obra àquele que se revelou inadimplente" (peça 68, p. 5, item 31) . Entretanto, no caso vertente, encontrando-se a questão judicializada e paralisadas as obras, a celebração de um TAC com a empresa inadimplente faz inteiro sentido para pôr fim à demanda judicial e retomar as obras, que eram precisamente as finalidades do TAC, tal como expresso no Parecer Técnico PT-DE-001/2018 (peça 4, p. 16, itens 2.49 e 2.50) .
5.7.	Na linha do voto condutor do Acórdão 1183/2018-TCU-Plenário (peça 16) , no voto condutor da decisão recorrida apontou-se similitude com o caso tratado no TC Processo 013.389/2006-0, adotando-se como parâmetro o parecer do MPTCU exarado naquele processo, em que se apontou a celebração de TAC para reativar um contrato extinto como uma "violação ao princípio da segurança jurídica" e "inviável juridicamente" (peça 68, p. 6) . Ocorre que uma diferença fundamental entre os dois processos é que naquele o contrato "foi rescindido amigavelmente pelas partes signatárias, com base no disposto no artigo 79, inciso II, da Lei 8.666/1993, rescisão homologada judicialmente (TC Processo 013.389/2006-0, peça 53, p. 18) ; enquanto neste processo a rescisão unilateral promovida pela Eletronorte ainda era objeto de controvérsia judicial. Essa diferença de contexto torna inaplicável ao caso vertente o entendimento defendido naquele parecer. 
5.8.	Assim, o voto condutor, ao "examinar a viabilidade jurídica de se retomar a obra do sistema de transmissão por meio da celebração do TAC, depois de o contrato inicialmente celebrado se encontrar juridicamente extinto por rescisão unilateral do ajuste" (peça 68, p. 5) , apontou como principal falha jurídica o fato de, à época da celebração do TAC, já ter sido concretizado o distrato unilateral por parte da Eletronorte. Entretanto, devido ao fato de a questão ainda estar sendo discutida no âmbito do Poder Judiciário, não se poderia ter aquele distrato como ato jurídico perfeito, indiscutível e não mais passível de anulação. Como no momento da celebração do TAC a questão contratual ainda estava em discussão, o TAC representava à época alternativa perfeitamente viável para, ao mesmo tempo, encerrar a querela jurídica e retomar as obras objeto do contrato. Se posteriormente, inclusive com a atuação deste Tribunal, aqueles dois objetivos não se concretizaram, não é correto retomar-se a análise a partir da assinatura do distrato, desconsiderando o contexto em que foi proposto o TAC, como se nenhuma alternativa restasse aos gestores senão aguardar indefinidamente o desfecho judicial da questão e assim a caducidade e consequente extinção da concessão. 
5.9.	Muito embora este Tribunal, por meio do Acórdão 2383/2016-TCU-Plenário, tenha considerado regular o distrato (peça 68, p. 1, item 6) , este somente poderia ser considerado perfeito e acabado desde o ponto de vista deste Tribunal, mas do ponto de vista dos gestores, considerando que a matéria ainda estava em discussão no âmbito do Poder Judiciário, a questão não poderia ser tida como superada. É nesse contexto de discussão judicial do distrato que deve ser analisada a atitude dos gestores da Eletronorte, e em particular dos ora recorrentes. 
5.10.	Além disso, assiste razão aos recorrentes ao apontarem que, a despeito de este Tribunal haver apontado impedimento de cunho jurídico para a celebração do TAC - ofensa ao dever de licitar, que constituiria um direito indisponível e princípio constitucional obrigatório -, o Parecer Jurídico PJ-PSJ/0166/2018 concluiu que "pela possibilidade jurídica do presente Termo de Ajustamento de Conduta" e que "a formalização do acordo judicial para retomada do empreendimento traz como vantagens diretas para a Eletronorte (i) o menor tempo para conclusão das obras e (ii) o melhor preço e, por tal razão, se configura também como o melhor resultado para a sociedade" (peça 6, p. 12-13, itens 31 e 32) . A despeito disso, tal como alegado, os pareceristas jurídicos tiveram afastada sua responsabilidade, sob o argumento aduzido pela unidade técnica de que, "apesar da mudança de opinião evidente dos pareceristas jurídicos, o caráter não vinculante dos pareceres e o amplo acesso da Diretoria [de Engenharia] a todos eles descaracteriza nexo de causalidade entre a aprovação do TAC e a opinião dos pareceristas jurídicos, expressa em especial no último parecer [favorável ao TAC]" (peça 68, p. 11, item 370) , considerações essas perfeitamente aplicáveis aos pareceres técnicos penalizados, ora recorrentes. 
5.11.	Finalmente, observa-se que o voto condutor apontou que a celebração do TAC representaria violação ao dever de licitar e que "as consequências práticas na demora da realização de nova contratação causaram relevantes prejuízos tanto à Eletronorte, advindos da decretação de caducidade de sua concessão" (peça 68, p. 10, itens 52 e 63) . Entretanto, seria temerário licitar obras que eram então objeto de discussão judicial, razão pela qual também não é de se supor que fossem atrativas a eventuais interessados. No próprio Parecer Técnico PT-DE-001/2018 consta a informação de que a judicialização da questão havia acarretado a suspensão de certame já em curso (peça 4, p. 11, item 2.36) . E o parecer jurídico concluiu que, "no presente caso concreto, parece que o caminho conservador [realização de nova licitação], portanto menos exposto ao risco, não se configurou como a melhor opção para a Eletronorte, que tem uma obrigação diante da ANEEL e da sociedade de implantar e explorar o empreendimento objeto do Lote N" (peça 6, p. 12, item 30) . 
5.12.	Ante o exposto, deve-se acolher a alegação. 
6. 	Parecer técnico sem força decisória
6.1.  	Os recorrentes alegam que o parecer técnico não teria o condão de, por si só, violar os dispositivos legais apontados na decisão recorrida. Nesse sentido, aduzem que:
	a) imputar aos pareceristas técnicos, ora recorrentes, conduta violadora dos dispositivos legais mencionados (artigos 22 e 32, da Lei 8.666/1993 e artigo 37, inciso XXI, da Constituição Federal) é não considerar que sua consumação seria impossível; o objeto tutelado nunca poderia ter sido atingido pelo meio empregado, qual seja, elaboração do Parecer Técnico PT-DE-001/2018; (peça 120, p. 10) 
	b) a assinatura do referido TAC só ocorreria após submissão e autorização dos seguintes atores: Tribunal de Contas da União, Juízo da 8ª Vara Cível de Brasília, Administrador Judicial nomeado nos autos da recuperação judicial, juízo da Recuperação Judicial, Departamento Jurídico da Eletronorte, diversas diretorias da Eletronorte; (peça 120, p. 10-11) 
	c) seria impossível aos pareceristas violarem os artigos 22 e 32 da Lei 8.666/1993, e artigo 37, inciso XXI, da Constituição Federal, pois tal violação somente ocorreria com a consumação do TAC e início das atividades ali descritas; (peça 120, p. 11) 
	d) afinal, o TAC não foi assinado e não houve contratação ao arrepio das normas legais; (peça 120, p. 11) 
	e) a manutenção da condenação viola de forma flagrante a inteligência do artigo 37, inciso XXI, da Constituição Federal, pois traz uma interpretação equivocada do diploma, o qual tão somente apresenta comando de eficácia contida, e não possui elasticidade de interpretação para afastar a legalidade ou constitucionalidade de um parecer técnico que conclui a viabilidade para a continuação de um contrato ainda não dissolvido, pendente de decisão judicial; (peça 120, p. 11) 
	f) não há nexo causal em se penalizar os pareceristas técnicos, ora recorrentes, por transgressão aos artigos 22 e 32, da Lei 8.666/1993 e artigo 37, inciso XXI; (peça 120, p. 11) 
	g) como o relator deste processo suspendeu as negociações, o possível ato ensejador de sanção é considerado impossível, pois o parecer emitido sequer foi levado a efeito, visto que a assinatura do TAC foi interrompida por esta Corte, não acarretando prejuízo algum à Administração; (peça 120, p. 11-12) 
	h) pareceristas técnicos somente sujeitam-se à responsabilização administrativa prevista na Lei Geral de Licitações por suas manifestações nos processos licitatórios e de contratação direta desde que emitam opinião carente de sustentação técnica plausível, ou se, em suas manifestações, agirem com dolo ou má fé, ou cometerem erro evidente e inescusável, não sendo esta a hipótese dos autos; (peça 120, p. 12) 
	i) afronta a legalidade e os princípios que compõem o ordenamento jurídico aplicar penalidade aos autores do Parecer Técnico PT-DE-001/2018, uma vez que não atuaram com insuficiência de sustentação técnica plausível, pelo contrário, empenharam-se em prestar um serviço de alta qualidade técnica e profissional. (peça 120, p. 12) 
	Análise
6.2.	Outro ponto suscitado pelos recorrentes diz respeito ao fato de o Parecer Técnico PT-DE-001/2018, por si só, não ser capaz de violar os artigos 22 e 32 da Lei 8.666/1993, e artigo 37, inciso XXI, da Constituição Federal, que tratam essencialmente do dever de licitar. Alegam que, para que as propostas contidas naquele parecer técnico fossem aprovadas e implementadas, ainda haveria que passar por instâncias decisórias dentro da Eletronorte, além de receber a chancela do Poder Judiciário e do próprio TCU, tal como expressamente ali previsto (peça 4, p. 22-23, item 4.5) . 
6.3.	Tal como alegado, "seria impossível [os pareceristas] violarem os artigos 22 e 32, da Lei 8.666/1993, e artigo 37, inciso XXI, da Constituição Federal, pois tal violação somente ocorreria com a consumação do TAC e início das atividades ali descritas". Com efeito, o parecer técnico em questão não continha qualquer conteúdo decisório e o TAC ali proposto, sendo um acordo judicial, somente seria levado a efeito após homologação pelo Poder Judiciário, além de outras instâncias decisórias da Eletronorte; caso contrário, seria um documento absolutamente inócuo. Conforme registrado no Parecer Jurídico PJ-PSJ/0166/2018 (peça 6, p. 12) : 
27. Pelo item 2.3 do TAC, as partes se comprometem a providenciar, mediante petição conjunta, a extinção, por transação, de todas as ações judiciais em trâmite que tenham relação com o Contrato, no prazo máximo de 15 dias após o cumprimento da última condição de eficácia prevista no TAC. Importante frisar que a extinção do processo deve ser solicitada com fulcro no art. 487 do Código de Processo Civil o qual prescreve que haverá resolução do mérito quando o juiz homologar a transação. (g.n.) 
6.4.	O próprio parecer técnico aponta de forma clara que seu objeto era "justificar e analisar sob o ponto de vista técnico a opção de repactuação, em juízo, para retomada do empreendimento com o Consórcio Mavi-Engeglobal" (peça 4, p. 1) . (g.n.) 
6.5.	No parecer técnico são comparadas, sob o ponto de vista técnico, duas alternativas para a retomada das obras: "a) celebração de Acordo Judicial para retomada do empreendimento com o Consórcio Mavi-Engeglobal; b) continuidade de instauração de procedimento (s) licitatório (s) sob Regime Diferenciado de Contratações Pública - RDC" (peça 4, p. 17, item 3.1) . A conclusão foi "pela conveniência da retomada do empreendimento com o Consórcio Mavi-Engeglobal", por se apresentar "como a medida mais vantajosa para a Eletronorte, do ponto de vista técnico, por viabilizar a imediata retomada das obras e evitar eventuais embargos futuros, antecipando a sua conclusão em relação a qualquer alternativa disponível e com economia em custos diretos quando comparado com os atuais custos finais de mercado para todo o escopo" (peça 4, p. 22, itens 4.2 e 4.3) .
6.6.	Adicionalmente, "em função da sua multidisciplinariedade, recomenda-se o encaminhamento da matéria para análise das diversas áreas da Eletronorte, em especial: Superintendência Jurídica PSJ; Superintendência de Conformidade e Riscos - CAC; Superintendência de Planejamento e Controle - FPC e Superintendência de Finanças - FFN" (peça 4, p. 22, item 4.4) . 
6.7.	Por fim, recomendou-se "notificar o TCU quanto às considerações aqui relatadas visando obter, daquele órgão, uma sinalização em relação às medidas propostas pela Eletronorte ou uma indicação para eventuais ajustes que se fizerem necessários para a retomada do empreendimento com o Consórcio Mavi-Engeglobal, no qual será substituída a empresa Engeglobal pela Global Energia Elétrica S/A, do mesmo grupo econômico, mantendo-se a Engeglobal como anuente garantidora no processo do TAC" (peça 4, p. 22-23, item 4.5) . (g.n.) 
6.8.	Portanto, no parecer técnico não se propôs realizar um acordo extrajudicial ao arrepio da legislação, mas buscar alternativas para a retomada das obras, interesse primordial da Eletronorte. Se a alternativa defendida no parecer esbarrasse em óbices jurídicos, fatalmente o acordo não seria homologado pelo Poder Judiciário, mas nem por isso se cogitaria em qualquer tipo de apenação judicial aos signatários do documento. 
6.9.	Além disso, conforme já frisado, o Parecer Jurídico PJ-PSJ/0166/2018, de 26/3/2018 - portanto posterior ao Parecer Técnico PT-DE-001/2018, de 20/3/2018 - concluiu "pela possibilidade jurídica do presente Termo de Ajustamento de Conduta" (peça 6, p. 8) , e ainda assim seus signatários foram exonerados de qualquer responsabilidade. Para isso, adotou-se entendimento da unidade técnica segundo o qual "no caso concreto não restaria configurado nexo causal entre o parecer jurídico e o dano ao erário, tampouco que houve erro grave ou inescusável, dolo, fraude ou má-fé, não havendo razões para responsabilizar os advogados pareceristas" (peça 68, p. 11, p. 366) , razões que também se aplicam aos pareceristas técnicos. 
6.10.	É verdade que o parecer jurídico apontou que a rescisão unilateral já havia sido considerada regular por este Tribunal (Acórdão 2383/2016-TCU-Plenário) , configurando coisa julgada administrativa, e que havia a "tendência do juízo de considerar legítima e regular a rescisão administrativa operada" (parecer jurídico, peça 6, p. 3-5, itens 04, 14 e 15) . Entretanto, tem-se que, primeiro, a tendência apontada constituía mera especulação baseada na qual seria temerário tomar qualquer decisão; segundo, o próprio parecer jurídico reconhece que o TAC, "no bojo do processo judicial" seria possível "como uma forma de transação de direitos patrimoniais, uma vez que o processo civil privilegia a conciliação entre as partes como forma de resolução de conflito, nos termos do art. 331, § 1º do Novo Código de Processo Civil" (peça 6, p. 5, item 16) . E sobre a alternativa de se realizar nova licitação para contratação de nova empresa, reafirme-se que o parecer jurídico concluiu que, "no presente caso concreto, parece que o caminho conservador [realização de nova licitação], portanto menos exposto ao risco, não se configurou como a melhor opção para a Eletronorte, que tem uma obrigação diante da ANEEL e da sociedade de implantar e explorar o empreendimento objeto do Lote N" (peça 6, p. 12, item 30) . 
6.11.	Mediante embargos de declaração, os ora recorrentes alegaram omissão na fundamentação da multa a eles imposta, baseada no artigo 58, inciso II, da Lei 8.443/1992, alegando que "a decisão embargada foi omissa ao não apontar qual foi a norma legal ou a norma regulamentar violada pelos embargantes" (peça 103, p. 2, item 15, alínea "a") . Em resposta, aduziu-se (peça 103, p. 3) :
18. Os atos praticados pelos embargantes, ao opinarem favoravelmente à celebração do mencionado TAC, foi contrária ao disposto nos arts. 2º e 3º da Lei 8.666/1993, no art. 28 da Lei 13.303/2016 e na própria Constituição Federal, art. 37, inciso XXI, visto que a retomada da obra na forma intentada pela Eletronorte, em última análise, representaria nova contratação sem a devida realização de licitação, em afronta aos mencionados dispositivos legais, que exigem prévia licitação para a celebração de contratos com terceiros destinados à execução de obras ou à prestação de serviços às empresas públicas e às sociedades de economia mista. (g.n.) 
6.12.	Entretanto, conforme alegado pelos recorrentes, o Parecer Técnico PT-DE-001/2018, por si só, não teria o condão de violar os referidos dispositivos legais, pois para isso ainda seriam necessários diversos atos decisórios, além da chancela judiciária e deste próprio Tribunal. Ademais, a manifestação acima parte da premissa de que o contrato estava definitivamente extinto e por isso o TAC representaria uma nova contratação sem prévia licitação, quando a extinção do contrato era objeto de ação judicial, apresentando-se o TAC, nesse contexto, precisamente como forma de extinguir a ação judicial. 
6.13.	Também assiste razão aos recorrentes ao aduzirem que afinal o TAC não foi celebrado. Com efeito, se o TAC tivesse sido assinado e acarretado a retomada das obras, e a partir daí estivesse configurado o prejuízo ao erário, então se poderia, avaliando a cadeia de atos que levaram àquele prejuízo, identificar os responsáveis, sendo que mesmo nesse caso seria de se avaliar se o parecer técnico em questão era vinculante aos gestores da entidade ou se ele, mesmo não sendo vinculante, induziu os responsáveis em erro. Entretanto, afigura-se essencial aqui o fato de o TAC não haver acarretado efeitos práticos, tendo a atuação deste Tribunal derivado dos próprios termos do parecer técnico impugnado. De fato, não se observa nos termos do referido parecer técnico qualquer erro crasso, grosseiro, ou intuito escuso ou má-fé por parte dos signatários, mas apenas a tentativa de contornar um contexto desfavorável à retomada das obras, e ainda prudência ao prever que a solução ali sugerida passasse pelo crivo do TCU. 
6.14.	Ante o exposto, deve-se acolher as alegações.
7. 	Ausência de conduta dolosa ou culposa
7.1.  	Os recorrentes alegam inexistência de elementos e dolo ou culpa na conduta dos recorrentes, aduzindo nesse sentido que:
	a) a responsabilidade do parecerista técnico dependerá da comprovação da presença do elemento subjetivo em sua atuação, ou seja, que se conduziu culposamente na elaboração do parecer, o que não restou configurado no caso em tela; (peça 120, p. 13) 
	b) concluir a ocorrência de conduta dolosa é ignorar que todo o procedimento foi cercado com a estrita observância de todas as normas internas e externas dedicadas à matéria; (peça 120, p. 14) 
	c) a caracterização do dolo deve ser expressa e comprovada, o que não ocorreu na espécie, sendo que o voto condutor dos embargos aponta a impossibilidade de se concluir acerca da ocorrência do dolo; (peça 120, p. 14) 
	d) afastada a ocorrência do dolo, faz-se necessária a presença da culpa para que a punição possa atingir os recorrentes; (peça 120, p. 14) 
	e) as premissas utilizadas para a conclusão de que houve erro grosseiro no parecer não correspondem à realidade fática apresentada, ou seja, o acórdão aponta condutas que não ocorreram, trazendo uma interpretação errônea dos dados trazidos no parecer; (peça 120, p. 15) 
	f) comparando-se as considerações do voto condutor da decisão recorrida com os termos do parecer técnico, observa-se que este último: 1) citou e considerou as conclusões do GT1; 2) citou e considerou as conclusões do GT2; 3) não sugeriu a troca nem a exclusão da empresa holding Engeglobal Construções, mas a inclusão da empresa Global Energia Elétrica S/A, aumentando a garantia do negócio; 4) não apresentou dados conflitantes com o parecer financeiro, mas ao contrário, adota e segue as conclusões do parecer; (peça 120, p. 18) 
	g) portanto, os esclarecimentos apresentados demonstram a lisura, cuidado e dedicação dos pareceristas, ora recorrentes, com todo o processo de formulação do TAC, afastando por consequência a conclusão de erro de qualquer espécie, inclusive de natureza grosseira; (peça 120, p. 18) 
	h) diferentemente do que consta no acórdão recorrido, os pareceres utilizados no processo decisório citaram e consideraram as conclusões dos GT 1 e 2 e não apresentaram quaisquer dados conflitantes entre si; (peça 126, p. 10) 
	i) não foi sugerida troca, nem exclusão, da empresa holding do Consórcio Mavi/Engeglobal; a análise foi pela inclusão de mais uma empresa - a Global Energia Elétrica S.A. - que viria a fortalecer a capacidade econômica, financeira e técnica do Consórcio, aumentando as garantias. (peça 126, p. 11) 
	Análise
7.2.	A questão do elemento subjetivo que fundamentaria a condenação dos recorrentes foi por eles suscitada nos embargos de declaração, quando alegaram que (peça 103, p. 3) :
c) houve omissão referente à ausência de fundamentação e indicação quanto ao elemento subjetivo atinente às condutas atribuídas aos embargantes, pois não foi apontado se os atos praticados pelos embargantes foram eivados de dolo ou de culpa; 
d) caso o entendimento do julgador seja pela ocorrência de dolo dos agentes, a decisão embargada deveria fundamentar os elementos de convicção que apontam a assunção do risco ou o desejo de praticar o ilícito; 
e) considerando que o ato irregular deu-se pela ocorrência da culpa, a decisão embargada teria que apontar com clareza a ocorrência da negligência, imprudência e/ou imperícia na condução do ato; e 
f) portanto, a decisão embargada mereceria retoque quanto a indicação se o ato foi praticado com dolo ou culpa, qual a modalidade e elementos de prova que conduziram a essa conclusão, para que assim a apontada omissão seja sanada.  
7.3.	Em resposta, consignou-se no voto condutor que analisou os embargos (peça 103, p. 3-4) :
20. Também não subsiste a omissão apontada quanto ao elemento subjetivo atinente às condutas atribuídas aos embargantes (dolo ou culpa) . 
21. Nesse aspecto, convém salientar que a responsabilização dos gestores perante o TCU, por ser de natureza subjetiva, pode se originar de conduta comissiva ou omissiva, dolosa ou culposa, cujo resultado seja a violação dos deveres impostos pelo regime de direito público aplicável àqueles que administram recursos da União. 
22. Em suma, o Parecer Técnico PT-DE-001/2018, de lavra dos recorrentes, não informou que os relatórios de dois grupos de trabalho elaborados anteriormente ao parecer foram contrários à assinatura do TAC e que não haviam sido mitigados os diversos riscos que precisariam ser superados para tornar viável a retomada do empreendimento. Nesse aspecto, há clara conduta omissiva dos embargantes. 
23. É possível extrair elementos de dolo nas condutas, pois alguns dos embargantes participaram dos grupos de trabalho anteriormente constituídos. Assim, seria razoável admitir que o Sr. Sebastião Caetano Belém, tendo sido coordenador do GT1 e de todas as análises realizadas por aquele grupo, contrárias à retomada da contratação do Consórcio, bem como o Sr. José Orlando Cintra, por ter firmado o Parecer Técnico EET-018/2017, que demonstrou a temeridade relativa à celebração do TAC, ao avaliarem ainda todos os riscos apontados no GT2, deveriam ter agido tempestivamente, juntamente com o Sr. Luiz Fernando Rufato, com o objetivo de demonstrar a inviabilidade técnica do negócio e as consequências que seriam causadas pela retomada da contratação de um consórcio que não apresentava condições econômico-financeiras de concluir o empreendimento e pela não realização de nova licitação. 
24. Como esta Corte de Contas não possui os típicos poderes de investigação judicial, a exemplo de quebra dos sigilos bancário, telefônico e fiscal, a plena caracterização de conduta dolosa é prejudicada, mas, no caso em apreciação, é possível concluir no sentido de que houve, no mínimo, erro grosseiro dos embargantes, estando a sua responsabilização em plena consonância com o disposto no art. 28 da Lei de Introdução ao Direito Brasileiro. Nesse sentido, observei no voto condutor da decisão embargada que alguns fatos apontados no mencionado parecer denotavam culpa grave dos seus signatários. (g.n.) 
7.4.	No tocante ao apontado erro grosseiro, os recorrentes, da comparação entre as considerações contidas no voto condutor da decisão recorrida com os termos do parecer técnico, em quadro à peça 120, p. 15-18, demonstram que, enquanto o voto condutor afirma que constituiria culpa grave o fato de os pareceristas defenderem "a troca de uma das empresas consorciadas ['No lugar da holding Engeglobal Construções, entraria a sua subsidiária Global Energia Elétrica']" (peça 68, p. 9, item 55) , o parecer técnico consigna num primeiro momento que "uma nova empresa, a Global Energia Elétrica S/A, com indicadores positivos, passará a fazer parte do Consórcio, agregando transparência e segurança" (peça 4, p. 13, item 2.41, vii) , para em outro ponto afirmar que no Consórcio Mavi-Engeglobal "será substituída a empresa Engeglobal pela Global Energia Elétrica S/A, do mesmo grupo econômico, mantendo-se a Engeglobal como anuente garantidora no processo do TAC" (peça 4, p. 23, item 4.5) . Não obstante a aparente incongruência, percebe-se que a proposta é agregar uma nova empresa ao Consórcio, mantendo-se a responsabilidade da empresa Engeglobal, na condição de "interveniente garantidora, responsável solidária com as demais partes" (parecer jurídico, peça 6, p. 1, item 02) . (g.n) 
7.5.	Os recorrentes também alegam que, enquanto o voto condutor afirma que "o parecer técnico em discussão deixou de considerar risco apontado pelo GT-2, de que existiam situações de conflitos recentes vividas pela Eletronorte na interface com a empresa Mavi" (peça 68, p. 10, item 61) , o parecer técnico consigna que "um segundo grupo de trabalho (...) enxergou possibilidade de mitigar riscos e viu oportunidade potencial de um bom negócio para a Eletronorte", e que "ainda colocava incertezas na retomada do empreendimento com o Consórcio Mavi-Engeglobal" (peça 4, p. 12, item 2.39) . Na verdade, a conclusão do GT-2 foi que "a conclusão da obra com o consórcio, nas condições técnicas e financeiras ora propostas, pode até ser possível, mas, salvo melhor juízo, traz no seu bojo riscos de insucesso que não devem ser desconsiderados" (relatório do GT-2, peça 2, p. 31) .
7.6.	O voto condutor também aponta que "o Parecer Técnico apresentou dados conflitantes com o Parecer Financeiro sobre a situação econômico-financeira da empresa Mavi", pois o primeiro concluiu que "a Mavi não obteve grande evolução de seus indicadores de endividamento", enquanto o segundo "detectou uma sensível melhora" (peça 68, p. 10, item 59) . Nesse ponto, os recorrentes alegam que, ao contrário do consignado no voto condutor, o parecer técnico "não apresentou dados conflitantes com o parecer financeiro, ao contrário, adota e segue as conclusões do parecer financeiro" (peça 120, p. 18) . De fato, o que se observa é que, enquanto o parecer financeiro destaca que "a existência de Patrimônio Líquido negativo da Empresa MAVI em 2016 e 2017 compromete a análise do indicador grau de endividamento" e que "os indicadores de endividamento evidenciam compromissos elevados com terceiros" (peça 3, p. 5, item 21) , o parecer técnico afirma que "foi feita uma reavaliação da situação econômica financeira do Consórcio e detectada uma sensível melhoria nos indicadores, em especial em relação à Recuperação Judicial da Mavi, que reduziu significativamente seu nível de endividamento" (peça 4, p. 13, vi) . Assim, não se observam propriamente "dados conflitantes", mas apenas que o parecer financeiro se absteve de analisar o indicador de endividamento, enquanto o parecer técnico concluiu que, no decorrer da recuperação judicial da Mavi, houve redução do nível de endividamento. Ademais, ainda que houvesse conflito entre a avaliação dos pareceres, caberia aos dirigentes da Eletronorte sopesarem os dados apresentados a fim de tomarem a melhor decisão para a empresa.
7.7.	Por fim, o voto condutor dos embargos concluiu que, por terem alguns dos embargantes participado dos grupos de trabalho inicialmente contrários à contratação, os embargantes "deveriam ter agido tempestivamente (...) com o objetivo de demonstrar a inviabilidade técnica do negócio e as consequências que seriam causadas pela retomada da contratação de um consórcio que não apresentava condições econômico-financeiras de concluir o empreendimento e pela não realização de nova licitação". Ora, as conclusões de "inviabilidade técnica do negócio" e de que o consórcio "não apresentava condições econômico-financeiras de concluir o empreendimento" são do voto condutor, e não dos pareceristas, de modo que não é razoável nem correto exigir que estes sustentassem um juízo que não era o deles. Desse modo, a circunstância da qual o voto condutor teria extraído "elementos de dolo nas condutas" não se sustenta. 
7.8.	Ante todo o exposto, não se observam elementos de dolo ou culpa dos pareceristas, pois não houve substituição de empresas, mas a agregação de uma nova; não há conflito entre o parecer técnico e o parecer jurídico; não é exigível que os pareceristas se insurgissem contra o negócio, quando essa não era esse a posição deles. Desse modo, deve-se acolher as alegações. 
8. 	Valor exorbitante da penalidade
8.1.  	Os recorrentes alegam exorbitância do valor da multa a eles aplicada. Nesse sentido, aduzem que:
	a) o valor estipulado mostra-se extremamente exacerbado, uma vez que o parecer emitido pelos recorrentes não tinha o condão precípuo e indispensável à assinatura do TAC, o que sequer ocorreu; (peça 120, p. 19) 
	b) a legitimidade e validade do ato administrativo encontram limites numa proporção razoável entre a sua extensão e intensidade, de um lado, e a finalidade pública a que se destina, de outro; (peça 120, p. 19) 
	c) o princípio da proporcionalidade ou da razoabilidade, enquanto princípio geral do direito, serve de regra de interpretação para todo o ordenamento jurídico; a concepção atual de proporcionalidade correspondente a uma limitação do poder estatal em benefício da garantia da integridade física e moral dos que lhe estão sub-rogados; (peça 120, p. 20-21) 
	d) manter o valor exorbitante de R$ 20.000,00 (vinte mil reais) para cada recorrente fere os princípios da proporcionalidade e da razoabilidade, sendo que a multa não pode configurar-se como ônus excessivo, sob pena de se fulminar a equidade que deve nortear as decisões em âmbito administrativo e judicial; (peça 120, p. 21) 
	e) sendo assim, caso seja mantida a aplicação de multa aos recorrentes, esta deve ser minorada a um quantum razoável, observando-se as limitações da atuação dos pareceristas.
	Análise
8.2.	De acordo com a Portaria-TCU n. 44/2019, o valor máximo da multa a que se refere o artigo 58 da Lei 8.443/1992 para o exercício de 2019 era de R$ 62.237,36. Sendo assim, o valor da multa aplicada aos pareceristas (R$ 20.000,00) corresponde a 32,14% do valor máximo previsto, não se observando assim a exorbitância alegada pelos recorrentes. 
8.3.	De todo modo, em vista das considerações e do entendimento sustentado nesta instrução, deve-se suprimir a multa imposta aos recorrentes. 
9. 	Imputação sem correspondência nos autos
9.1.  	O recorrente Roberto Parucker alega que a imputação não corresponde aos elementos dos autos. Nesse sentido, aduzem que:
	a) não se está discutindo nos presentes autos qualquer dano, má-fé ou locupletamento; nenhum ato ilegal se concretizou; também não houve descumprimento de qualquer norma; dessa forma, a sanção aplicada não encontra amparo legal, merecendo ser revogada; (peça 126, p. 7) 
	b) o recorrente não descumpriu qualquer norma ou lei, nem mesmo a IN DEq 010, pois nenhum parecer continha óbices ou condicionantes e todos concluíram pela viabilidade e conveniência da retomada da obra com o Consórcio; logo, não havia obrigatoriedade de elaboração de parecer complementar e, consequentemente, a IN foi rigorosamente seguida; (peça 126, p. 8) 
	c) não obstante o acórdão recorrido apontar que o recorrente deveria ter informado ao colegiado que no ano de 2017 haviam sido emitidos pareceres técnicos e jurídicos que apresentavam uma série de riscos para a retomada da construção, na evolução dos fatos os cenários técnico, econômico e jurídico foram se modificando, tornando aqueles pareceres desatualizados, o que deu ensejo à elaboração de novos pareceres por todas as áreas; (peça 126, p. 8) 
	d) as discussões travadas nos documentos datados de 2017 já estavam superadas e os pareceres usados como suporte ao processo decisório foram todos atualizados em 2018 e eram de fato mais adequados e já não continham alertas ou recomendações; (peça 126, p. 8) 
	e) o Parecer Técnico PT-DE-001/2018 não continha ressalvas, concluía pela conveniência da retomada do empreendimento com o Consórcio e lembrava que o assunto também é objeto de análise de outras áreas da empresa, bem como recomendava levar o assunto para análise pelo TCU; (peça 126, p. 11) 
	f) as recomendações foram devidamente cumpridas, pois o processo contou com pareceres jurídico, técnico, financeiro e de conformidade; nas conclusões de todos eles não há ressalvas quanto à aprovação da medida proposta, desobrigando o ora recorrente a elaborar parecer complementar; (peça 126, p. 12-15) 
	g) não houve desobediência à IN DEq 010, uma vez que os pareceres que subsidiaram a decisão não continham ressalvas condicionantes de validade; (peça 126, p. 16) 
	h) como prova de boa-fé, todo o processo foi encaminhado a esse TCU para análise; foi esse encaminhamento que permitiu a atuação tempestiva deste Tribunal; (peça 126, p. 16) 
	i) sustentar que o recorrente deveria ter divergido dos pareceres técnicos em razão de os antigos documentos (já superados) terem apontado algum risco é teratológico; ora, se o cenário já estava totalmente trasmudado e foi reavaliado pelas próprias equipes técnicas, não há motivos para exigir do então Diretor de Engenharia que se prendesse a documentos defasados e superados; (peça 126, p. 19) 
	j) todos os atos vinham sendo acompanhados por esse TCU, desde que a rescisão unilateral do contrato, a judicialização do problema e as tentativas de novas licitações. (peça 126, p. 19) 
	Análise
9.2.	Conforme registrado no ofício de audiência à peça 37 e no voto condutor da decisão recorrida, ao recorrente, na condição de Diretor de Engenharia da Eletronorte, foi atribuída a conduta de submeter "a proposta de TAC à Diretoria Executiva e ao Conselho de Administração da Eletronorte, sendo omisso ao não fazer ressalvas da ilegalidade cometida, sem o devido exame dos pareceres que lhe foram submetidos, favorecendo ato irregular ocorrido com a aprovação do Termo de Ajustamento de Conduta no Conselho de Administração da Eletronorte, em afronta aos arts. 2º e 3º da Lei 8.666/1993, ao art. 28 da Lei 13.303/2016 e à Constituição Federal, art. 37, inciso XXI, além de contrariar a jurisprudência do TCU" (peça 68, p. 3, item 15) . 
9.3.	Note-se que a própria conduta irregular atribuída ao recorrente não se refere à submissão da proposta de TAC ao órgão colegiado da Eletronorte (conduta que por si só não poderia ser irregular) , mas a uma suposta omissão (não fazer ressalvas) essencialmente decorrente do entendimento deste Tribunal de que a proposta de TAC seria ilegal. Entretanto, não se poderia fazer tal imputação ao recorrente; primeiro, porque seu juízo não era pela ilegalidade do instrumento proposto; segundo, porque não se vislumbra a apontada ilegalidade. Este segundo ponto já foi objeto de consideração nos itens anteriores desta instrução. E quanto ao primeiro, este Tribunal já reconheceu que "não pode o TCU substituir a Administração na atividade de promover a gestão pública, de modo a dizer previamente qual é a melhor alternativa que o gestor público deve adotar. O Tribunal não é órgão consultivo da Administração Pública, cabendo ao gestor efetuar o juízo acerca da solução que melhor atenda ao interesse público, para, então, decidir sobre sua forma de ação" (Acórdão 222/2018-TCU-Plenário, relator: Augusto Sherman) . E se não compete a este Tribunal "dizer previamente qual é a melhor alternativa que o gestor público deve adotar", tampouco seria oportuno dizê-lo posteriormente. 
9.4.	No tocante ao suposto descumprimento da norma interna denominada Instrução Normativa IN DEq 010, consta no voto condutor (peça 68, p. 12) :
71. A unidade instrutiva também observou a desconformidade da conduta do Sr. Roberto Parucker com relação à Instrução Normativa IN DEq 010, norma que prevê que "caso os Pareceres Jurídico, Financeiro ou de Conformidade apresentem recomendações ou alertas, a Diretoria relatora deverá apresentar, por meio de Parecer Complementar, os atendimentos e justificativas para as questões levantadas." A despeito de todos os riscos elencados pelos pareceres técnicos e jurídicos antecedentes, não constaram dos autos a apresentação de qualquer parecer complementar que demonstrasse o atendimento e justificativa para tais questões. 
9.5.	Neste ponto, o recorrente aduz que "nenhum parecer continha óbices ou condicionantes e todos concluíram pela viabilidade e conveniência da retomada da obra com o Consórcio" (peça 126, p. 8) . 
9.6.	Com efeito, os pareceres concluíram: 
	- Parecer de conformidade (peça 5, p. 5) : "não se vislumbram impedimentos relativos à integridade para que sejam firmados contratos com o Consórcio Mavi-Engeglobal";
	- Parecer jurídico (peça 6, p. 12-13) : 
31. Pelo constante da consulta, a formalização do acordo judicial para retomada do empreendimento traz como vantagens diretas para a Eletronorte (i) o menor tempo para conclusão das obras e (ii) o melhor preço e, por tal razão, se configura também como o melhor resultado para a sociedade.
32. Assim, uma vez que a transação é admitida no ordenamento pátrio como forma de resolução de conflito, conclui-se pela possibilidade jurídica do presente Termo de Ajustamento de Conduta. (g.n.) 
- Parecer financeiro (peça 3, p. 5) : 
25. De acordo com os resultados analisados a partir das informações extraídas das demonstrações financeiras, o Consórcio Mavi/Global Energia demonstrou melhorar os indicadores de liquidez e rentabilidade. Embora ainda persista a situação delicada da Mavi que mantém indicadores de endividamento e rentabilidade frágeis, o que exigirá do Consórcio uma gestão ativa dos seus compromissos com terceiros.
26. Ao combinar a evolução dos indicadores de rentabilidade e liquidez estão presentes os indicativos que poderão permitir ao Consórcio melhorar sua geração de caixa para cumprir seus compromissos operacionais e financeiros. (g.n.) 
- Parecer técnico (peça 4, p. 21-22) : 
4.1. (...) recomenda-se a celebração de acordo em juízo com fulcro no aludido diploma legal [Lei 7.347/1985], mediante a assinatura de Termo de Ajustamento de Conduta e Compromisso para Resolução de Litígios e Retomada de Empreendimento - TAC (...) .
4.2. Dessa forma, conclui-se pela conveniência da retomada do empreendimento com o Consórcio Mavi-Engeglobal (...) .
4.3. Esta solução se apresenta como a medida mais vantajosa para a Eletronorte, do ponto de vista técnico, por viabilizar a imediata retomada das obras e evitar eventuais embargos futuros, antecipando a sua conclusão em relação a qualquer alternativa disponível e com economia em custos diretos quando comparado com os atuais custos finais de mercado para todo o escopo. 
9.7.	Desse modo, assiste razão ao recorrente ao alegar que os pareceres não continham óbices à solução adotada. Além disso, o voto condutor da decisão aponta supostos "riscos elencados pelos pareceres", quando a norma apontada refere-se a "recomendações ou alertas". Em síntese, não se deduz dos termos dos pareceres referidos acima a obrigatoriedade de o dirigente apresentar parecer complementar tal como previsto pela referida norma interna, não havendo portanto razão para apená-lo por este motivo. 
9.8.	Ante o exposto, deve-se acolher as alegações. 
10. 	Culpabilidade do recorrente
10.1.  	O recorrente Roberto Parucker alega que sua culpabilidade restaria afastada ante a revogação do suposto ato irregular e por este não ter o potencial lesivo apontado na decisão recorrida. Nesse sentido, aduzem que:
	a) a conduta reprovável deixou de existir no ordenamento jurídico, sendo certo que não surtiu efeitos, ante a revogação da decisão; (peça 126, p. 16) 
	b) se a penalidade é decorrente de um ato, sua validade fica vinculada à existência do fato gerador; (peça 126, p. 17) 
	c) no caso concreto, o ato supostamente irregular atribuído ao recorrente foi revogado, isto é, a aprovação para a celebração do TAC; e considerando que a penalidade é vinculada ao fato gerador, tendo sido este último revogado, também aquela deve perder os seus efeitos. (peça 126, p. 16-17) 
	d) ao ser revogada, a decisão de celebração do TAC não gerou consequências; logo, perdeu-se o liame da causalidade, cordão umbilical da sanção administrativa; (peça 126, p. 17) 
	e) no direito administrativo sancionador, não há previsão de punição por tentativa, tal como no direito penal; dessa forma, não se sustenta a justificativa constante do voto do relator no sentido de que a celebração do TAC somente não se materializou pela atuação preventiva desse TCU; sendo que foi a própria Eletronorte que submeteu o processo de celebração do TAC a essa Corte de Contas em 5/4/2018; (peça 126, p. 17-18) 
	f) a submissão do caso ao escrutínio deste Tribunal antes mesmo da tomada de decisão, bem como a tempestiva obediência aos seus comandos são provas inequívocas da boa-fé do recorrente; (peça 126, p. 18) 
	g) tudo isso afasta a presunção de dolo ou má-fé, ou até mesmo culpa do agente; não havendo também o elemento volitivo de infringir normas ou decisões deste Tribunal, o terceiro requisito permissivo para sancionar também não foi cumprido; (peça 126, p. 18) 
	h) com a falta de comprovação de violações ao patrimônio da empresa, bem como aos princípios constitucionais da impessoalidade e moralidade na condução das contratações, é imperativo o reconhecimento da boa-fé; (peça 126, p. 18) 
	i) qualquer pretensão sancionatória viola os princípios constitucionais da boa-fé, da proporcionalidade e da razoabilidade; (peça 126, p. 18) 
	j) assim, a evidente boa-fé do recorrente na gestão da Eletronorte, a multa merece ser afastada. (peça 126, p. 19) 
	Análise
10.2.	O recorrente alega impunibilidade da tentativa, e de fato para este recorrente valem em grande medida as mesmas considerações feitas para os recorrentes anteriores no tocante à ausência de efeitos práticos, ou mesmo a impossibilidade de tais efeitos, da conduta que lhe é imputada, pois ainda que se entenda que sua suposta omissão acarretou a aprovação da proposta do TAC, esta não poderia ser levada a efeito sem a aprovação do TCU e do Poder Judiciário. 
10.3.	A submissão da proposta ao TCU - prevista no parecer técnico (peça 4, p. 22, item 4.5) -, segundo alegação dos recorrentes, foi inclusive o que ensejou a representação por parte da unidade técnica deste Tribunal, o que invalidaria a afirmação constante no voto condutor da decisão de que a celebração do TAC não se concretizou pela atuação preventiva deste Tribunal. E os termos do TAC previam que ambas as partes deveriam providenciar a extinção das ações judiciais relativas ao contrato, extinção que somente poderia se dar após a homologação da transação pelo juízo, nos termos do artigo 487, inciso III, alínea "a", do Código de Processo Civil (parecer jurídico, peça 6, p. 12, item 27) .
10.4.	Desse modo, ainda que a conduta do recorrente visasse alguma finalidade ilegal, ilegítima ou antieconômica, tal finalidade ou era de consumação impossível, ou somente seria possível com a chancela do Poder Judiciário e do próprio TCU. Em ambas as hipóteses, por si só, a culpabilidade do responsável restaria mitigada, senão afastada, pela impossibilidade de se obter qualquer finalidade escusa.
10.5.	Também assiste razão ao recorrente ao alegar que os pareceristas e gestores agiram com prudência e boa-fé ao submeterem a proposta de TAC à avaliação do TCU, conforme proposto no Parecer Técnico PT-DE-001-2018: "recomenda-se notificar o TCU quanto às considerações aqui relatadas visando obter, daquele órgão, uma sinalização em relação às medidas propostas pela Eletronorte ou uma indicação para eventuais ajustes que se fizerem necessários para a retomada do empreendimento" (peça 4, p. 22, item 4.5) . 
10.6.	Ante o exposto, deve-se acolher a alegação. 
11. 	Inexigibilidade de conduta diversa
11.1.  	O recorrente Roberto Parucker alega inexigibilidade de conduta diversa, aduzindo nesse sentido que:
	a) o recorrente é engenheiro e não possui conhecimento aprofundado da legislação; por isso, o processo de celebração do TAC, embora conte com notável argumento lógico, foi previamente submetido à análise do corpo jurídico e técnico da Eletronorte; (peça 126, p. 23) 
	b) se o corpo técnico-jurídico não vislumbrou óbices à realização dessas avenças, não se poderia exigir do recorrente, à época Diretor de Engenharia, decisão em sentido contrário; não se pode responsabilizar pessoas pelas funções alheias; (peça 126, p. 23-24) 
	c) na opinião de todas as áreas da Eletronorte, não havia óbices à celebração do TAC; em que pese não ter sido esse o entendimento desse TCU, não se pode exigir do Diretor de Engenharia que discordasse de tudo e de todos; sua prudência se revelou na medida em que submeteu todos os documentos ao escrutínio do TCU e, conhecendo o posicionamento dessa Casa, providenciou a revogação de todos os atos que lhe fossem contrários; tanto é que a cautelar não precisou ser confirmada, pois perdeu o objeto; (peça 126, p. 24-25) 
	d) ao contrário do consignado no voto condutor, não se poderia exigir do recorrente que se insurgisse contra todos os pareceres técnicos emitidos no processo do TAC, mesmo porque não havia motivos para tal discordância; a opção realmente se mostrava a mais vantajosa à Eletronorte, e ainda contou com o aval do jurídico; (peça 126, p. 25) 
	e) o princípio da inexigibilidade de conduta diversa como excludente de culpabilidade extravasou os limites do Direito Penal, sendo possível sua aplicação para afastar qualquer tipo de responsabilização (Acórdão 442/2005-TCU-Plenário - TC Processo 009.409/2002-5, relator: Marcos Vilaça) ; (peça 126, p. 26) 
	f) assim, em se tratando de ato praticado com base em opiniões técnico-jurídicas, que apresentam teses plausíveis, não é razoável ou proporcional a aplicação de qualquer sanção ao gestor; (peça 126, p. 26) 
	g) no anexo III, parte "A", da Decisão Normativa-TCU 117/2011, considera-se relevante se o gestor atuou de acordo com opinião técnico-jurídica; (peça 126, p. 27) 
	h) não há qualquer indício de má-fé ou tentativa de locupletamento por parte do recorrente; ao contrário, sua boa-fé está evidenciada, pois foi a própria Eletronorte que submeteu o processo ao TCU; (peça 126, p. 27) 
	i) a decisão foi pautada em diversos pareceres técnicos elaborados, inclusive, após constituição de mais de um GT, a pedido da própria Diretoria de Engenharia; (peça 126, p. 27) 
	j) não seria razoável exigir do recorrente conhecimento da ilicitude, pois o maior óbice à celebração do TAC apontado pelo TCU era jurídico e o departamento jurídico da Eletronorte havia se manifestado favoravelmente ao caso; (peça 126, p. 27-28) 
	k) não havia ilicitude no ato, pois seria submetido ao juiz e ao TCU; (peça 126, p. 28) 
	l) não há obrigatoriedade de licitar; o ato, se praticado, evitaria o agravamento do dano e perda da concessão; não se poderia, portanto, exigir do gestor conduta diversa da adotada; (peça 126, p. 28) 
	m) a multa aplicada ao recorrente afronta não apenas aos princípios da razoabilidade, proporcionalidade e boa-fé, como também ao já preconizado entendimento e mais escorreita prática desse Corte de Contas; (peça 126, p. 28) 
	n) o recorrente foi apenado com multa desproporcional. (peça 126, p. 28) 
	Análise
11.2.	A alegação de inexigibilidade de conduta diversa deve ser entendida como resposta à imputação feita por este Tribunal ao apontar que o ora recorrente foi "omisso ao não fazer ressalvas da ilegalidade cometida", o que implica dizer que ele deveria ter feito tais ressalvas. Nesse sentido, o recorrente alega inexigibilidade de conduta diversa porque (i) não possui conhecimento aprofundado da legislação, (ii) os pareceres não apontaram óbices à celebração do TAC, (iii) não havia razões para se insurgir contra tais pareceres e (iv) submeteu os documentos ao escrutínio do TCU. 
11.3.	É frágil a alegação de que é engenheiro e o maior óbice apontado por este Tribunal foi jurídico, na medida em que, independentemente da formação acadêmica do responsável, ao assumir o cargo de Diretor de Engenharia da Eletronorte, ele assume as responsabilidades correspondentes. Além disso, conforme já visto, norma interna da empresa exigia que a diretoria relatora apresentasse parecer complementar quando houvesse "recomendações ou alertas" nos pareceres jurídico, financeiro ou de conformidade, responsabilidade da qual o responsável não poderia se eximir alegando formação em engenharia e desconhecimentos jurídicos ou financeiros. 
11.4.	Entretanto, conforme já demonstrado nesta instrução, assiste razão ao recorrente ao alegar que os pareceres emitidos pelas demais áreas não apresentaram óbices à celebração do TAC e nem seria exigível do recorrente que, indo contra os pareceres (inclusive o jurídico) , sustentasse ilegalidade do TAC, quando não era esse seu entendimento, mas o entendimento que posteriormente viria a ser adotado por este Tribunal. Tal como já sustentado em relação aos pareceristas, não se poderia exigir que o ora recorrente se antecipasse ao entendimento deste Tribunal e se opusesse ao TAC, quando não era esse o seu entendimento, nem havia razões para isso, em vista dos pareceres convergentes no sentido da celebração do acordo.
11.5.	Também assiste razão ao recorrente ao alegar que os pareceristas e gestores agiram com prudência e boa-fé ao submeterem a proposta de TAC à avaliação do TCU, conforme proposto no Parecer Técnico PT-DE-001-2018 (peça 4, p. 22, item 4.5) . 
11.6.	Ante o exposto, deve-se acolher a alegação. 
12. 	Uso irrazoável do poder sancionatório
12.1.  	O recorrente Roberto Parucker alega que, na linha de entendimento do Acórdão 2195/2018-TCU-Plenário, relator: Bruno Dantas, o uso irrazoável do poder sancionatório, além das consequências nefastas para o gestor, também traz imensurável prejuízo para a sociedade que passa a não poder mais contar com bons profissionais que, por medo de sofrerem tais situações, se afastam dos cargos com poder decisório ou são afastados, por políticas de compliance exacerbadas, apenas em razão de terem recebido uma pena de multa dessa Casa, ou terem sido citados. (peça 126, p. 29) 
	Análise
12.2.	Conforme lembrado pelo ministro Benjamin Zymler no voto condutor do Acórdão 723/2018-TCU-Plenário:
33. O Ministro Bruno Dantas, em recente artigo publicado no Jornal "O Globo (em 8/1/2018) , denominado "O risco de infantilizar a gestão pública", conseguiu, com o brilhantismo que lhe é peculiar, bem sintetizar a questão, in verbis:
" (...) O controle de legalidade possui contornos bem definidos, já o de eficiência é menos preciso e mais subjetivo. Exatamente por isso a hipertrofia e o voluntarismo devem ser repelidos nos órgãos de controle, pois não possuem legitimação democrática para formular políticas públicas. O controlador da administração gerencial deve agir com autocontenção e noção de consequencialismo. 
Richard Posner caracteriza o consequencialismo pela necessidade de se observar os impactos econômicos das decisões estatais, tendo em vista que a maximização de riqueza incrementa o bem-estar das pessoas, e esse é o objetivo de qualquer nação. É comum decisões bem-intencionadas causarem resultados desastrosos. Segundo Posner, decisões assim são intrinsecamente erradas.
Se, do ponto de vista administrativo, uma política pública que consome dezenas ou centenas de bilhões de reais do orçamento e não resulta em benefícios para a população é tão condenável quanto uma licitação fraudada ou um contrato superfaturado, que ferramentas órgãos de controle têm para medir e controlar a eficiência dessa ação de governo?
O TCU tem se esmerado em realizar auditorias operacionais que identificam fragilidades, riscos e oportunidades de aperfeiçoamento na gestão governamental. Justamente por navegar nos mares da eficiência, e não no controle estrito da legalidade, é preciso resistir à tentação de substituir o gestor público nas escolhas que cabem ao Poder Executivo, e é essa a autocontenção que defendo.
É comum que especialistas - como são os auditores - tenham concepções e fórmulas até mais inteligentes para os problemas identificados, mas o controle de eficiência deve mirar processos de tomada de decisão e a razoabilidade dos critérios adotados, sem pretensões quixotescas ou salvacionistas.
A hipertrofia do controle gera a infantilização da gestão pública. Agências reguladoras e gestores públicos em geral têm evitado tomar decisões inovadoras por receio de terem atos questionados. Ou pior: deixam de decidir questões simples à espera de aval prévio do TCU. Para remediar isso, é preciso introduzir uma dose de consequencialismo. (...) ". (g.n.) 
12.3.	E no voto condutor do Acórdão 2195/2018-TCU-Plenário, o ministro Bruno Dantas voltou à carga: 
261. Tenho ouvido e debatido muito sobre as consequências da hipertrofia do controle e a possível infantilização da gestão pública. Agências reguladoras e administradores públicos em geral têm evitado tomar decisões inovadoras por receio de terem seus atos questionados. Ou pior: deixam de decidir questões simples à espera de aval prévio que lhes conforte. 
262. Uma das formas de remediar essa questão é exercitar os mecanismos de deferência e autocontenção e dosar o consequencialismo na nossa atuação. Deferência às escolhas públicas feitas pelas instituições legitimadas e consequencialismo para que sejam mais bem considerados, com base em evidências, as implicações de nossas decisões. Nesse último caso, trata-se de adotar perspectiva "interessada nos fatos e também bem informada sobre a operação, propriedades e prováveis efeitos de cursos alternativos de ação" (POSNER, Richard. Overcoming law) .
263. Dosar o consequencialismo passa, inclusive, pela premissa de que exigir determinado procedimento sem lastro em regra cogente acarreta, também, riscos e problemas. O controle externo não é gestor de políticas públicas. Nem sempre tem à sua disposição, portanto, evidências suficientes que lhe permitam avaliar adequadamente todos os fatores. (g.n.) 
12.4.	No caso vertente, o voto condutor da decisão recorrida partiu de uma premissa equivocada: de que o distrato unilateral promovido pela Eletronorte era algo definitivo e impassível de modificação, e que por isso um TAC visando a retomada do contrato seria ilegal. Na verdade, o distrato era objeto de ação judicial e a proposta do TAC tinha a dupla finalidade de pôr fim à ação judicial e retomar as obras. 
12.5.	Não obstante, a partir dessa premissa - a qual, curiosamente, não levou à apenação dos pareceristas jurídicos, mas somente dos pareceristas técnicos e do Diretor de Engenharia -, impôs-se a este último a obrigação de se insurgir contra a celebração do TAC e apontar a suposta ilegalidade -quando os pareceres emitidos eram favoráveis à celebração do ajuste, ou pelo menos não impunham óbices para tal -, apenando-se o gestor por não tê-lo feito. 
12.6.	Entretanto, o recorrente traz algumas considerações sobre o curso das negociações do TAC e das consequências da solução adotada: 
	a) à luz das alterações trazidas pela Lei 13.655/2018, sobre o Decreto-Lei 4657/1942 (LINDB) , no controle dos atos de gestão devem ser considerados "os obstáculos e as dificuldades reais do gestor e as exigências das políticas a seu cargo, (...) as circunstâncias práticas que houverem imposto, limitado ou condicionado a ação do agente"; (peça 126, p. 20) 
	b) nesse sentido, tem-se que a não consecução do empreendimento vinha trazendo prejuízos financeiros mensais à Eletronorte da ordem de R$ 4.143.526,55 em razão da parcela de Receita Anual Permitida - RAP não recebida; (peça 126, p. 20) 
	c) o processo da licitação da LT Rio Branco-Feijó e a consequente assinatura do contrato com o licitante vencedor, acarretaria um atraso de pelo menos um ano na energização deste trecho e do empreendimento como um todo, principalmente pela perda da janela hidrológica; (peça 126, p. 20) 
	d) a Eletronorte também tinha prazos regulatórios a cumprir com a ANEEL sob pena de caducidade do contrato de concessão, o que acabou se concretizando ao final; (peça 126, p. 20) 
	e) as negociações com o Consórcio evoluíram de tal forma que o TAC passou a ser extremamente atrativo para a Eletronorte, pois: (peça 126, p. 20-22) 
	e.1) a TAC vedava a possibilidade de o Contratado retornar à Justiça pelas mesmas causas que motivaram a ação movida contra a Eletronorte. Isso garantiria que, em caso de uma falha irreversível do Consórcio na conclusão da obra, não haveria impedimento para que a Eletronorte buscasse outros meios para a conclusão da mesma, situação à época enfrentada;
	e.2) o Consórcio aceitou a aplicação das multas por atraso de obra;
	e.3) havia sido incluída uma cláusula de eficácia no TAC que exigia, em até 45 (quarenta e cinco) dias, o cumprimento de várias obrigações por parte do Consórcio, que ajudaria a garantir a consistência da retomada, sob pena de nulidade do TAC;
	e.4) havia sido incluída uma série de eventos, com conclusão compulsória nos seis primeiros meses da obra, revestindo o empreendimento de um caráter de irreversibilidade;
	e.5) com o objetivo de garantir que os recursos oriundos dos pagamentos recebidos pelo Consórcio da Eletronorte fossem aplicados exclusivamente no empreendimento, seria aberta uma conta especial que não permitiria bloqueios paralelos ou quaisquer outros desvios dos recursos;
	e.6) havia sido feita uma reavaliação da situação econômica financeira do Consórcio que havia detectado uma melhoria nos indicadores, em especial em relação à Recuperação Judicial da Mavi, que reduziu significativamente seu nível de endividamento. Aliás, cumpre registrar que atualmente a Mavi já está para sair da recuperação judicial;
	e.7) uma nova empresa, a Global Energia Elétrica S/A, com indicadores positivos, seria agregada ao Consórcio, aumentando a transparência e segurança;
	e.8) o Consórcio tinha se prontificado a obter, dentro dos prazos estipulados, todas as garantias exigidas pela Eletronorte, seja a relativa ao adiantamento, seja aquela referente ao fiel cumprimento das obrigações do Contrato;
	e.9) o Consórcio também se comprometia a fornecer toda a documentação que garantisse a concordância dos responsáveis pela Recuperação Judicial da Mavi na Justiça, com as cláusulas do TAC que têm interface com a mencionada Recuperação Judicial;
	e.10) com relação aos recursos antecipados, cujo critério do Contrato 4400000372 previa a dedução na proporção de 7% (sete por cento) sobre todas as faturas apresentadas no decorrer do empreendimento, o Consórcio teria aquiescido que o saldo do adiantamento recebido pelas empresas Mavi e Engeglobal, cujo valor atualizado pelo IPCA para janeiro/2018 era de R$ 30.245.299,22 (trinta milhões, duzentos e quarenta e cinco mil, duzentos e noventa e nove reais e vinte e dois centavos) e continuaria sendo corrigido mensalmente pelo IPCA, doravante seja amortizado na proporção de 10% de todas as faturas emitidas, assegurando-se à Eletronorte o direito de cobrar o eventual resíduo do aludido valor quando da emissão da (s) últimas (s) fatura (s) relativa (s) ao empreendimento;
	e.11) o Consórcio tinha apresentado, ainda, como garantia adicional, vinculada ao ressarcimento do aludido saldo do adiantamento de R$ 30.245.299,22 (trinta milhões, duzentos e quarenta e oito mil, duzentos e noventa e nova reais e vinte e dois centavos) , caução de ações da SPE Amazônia Eletronorte Transmissora de Energia S/A - AETE, de propriedade das empresas que compõem o Consórcio, no valor equivalente ao supramencionado saldo do adiantamento. 
	f) a negociação foi cercada de diversas garantias adicionais; (peça 126, p. 22) 
	g) a celebração do TAC diminuiria os riscos de a Eletronorte sofrer penalidades por parte da ANEEL, anteciparia a entrada em produção do sistema, permitindo a geração de receita, viabilizaria a conclusão das obras por preço razoável, e permitiria o atingimento da finalidade pública do projeto, qual seja, a entrega de energia para a população; (peça 126, p. 22) 
	h) em 28/9/2018, a Eletronorte pugnou junto à Aneel pelo reequilíbrio econômico-financeiro da concessão, evidenciando a efetiva busca de uma solução para as dificuldades vivenciadas desde o início da implantação do empreendimento, em especial a não obtenção da licença ambiental, a rescisão do contrato 4400000372 e o tempo de análise do TCU (peça 135) ; (peça 134, p. 2) 
	i) todos esses entraves acabaram por encarecer o empreendimento, desequilibrando a equação econômico-financeira da concessão; em não sendo celebrado o TAC com a Mavi, mantendo o mesmo preço para as obras civis com a transferência dos impactos de cronograma ocasionados pela própria empresa a si, além das multas contratuais, não seria possível concluir o empreendimento com o mesmo orçamento; daí os esforços da Eletronorte para entabular tal ajuste; (peça 134, p. 2-3) 
	j) ou seja, com o aumento dos custos, o empreendimento se tornou economicamente inviável; por isso a Eletronorte não conseguiu lançar novo RDC, pois sem o reequilíbrio da concessão, o investimento traria prejuízos à Companhia; (peça 134, p. 3) 
	k) a estatal jamais foi omissão, o que se demonstra pela constituição de três grupos de trabalho (GT) , a fim de buscar a melhor solução para a situação; logo, não há que se falar em omissão da gestão da Eletronorte no que tange ao decurso do tempo para caducidade, pois foram inúmeros os esforços para tentar salvar o projeto; (peça 134, p. 3-4) 
	l) o que exatamente se procurava evitar com a celebração do TAC se concretizou: houve a caducidade da concessão e a ANEEL extinguiu, em 23/10/2018, o contrato de concessão, por meio da Portaria-MME 500/2018 (peça 61) ; (peça 126, p. 23) 
	m) os eventos que sucederam a atuação preventiva deste Tribunal vêm mostrando que, se o TAC tivesse sido assinado, as obras poderiam ter sido realizadas a preço muito menor do que hoje a ANEEL estima para o mesmo projeto; há previsão de novo leilão do mesmo lote com valor das obras estimado em mais de R$ 700 milhões contra os R$ 450 milhões outrora contratados; (peça 126, p. 23; peça 134, p. 4) 
12.7.	Possivelmente, os pareceristas e gestores da Eletronorte, mais que este Tribunal, teriam muito melhores condições de avaliar as circunstâncias em que se deram as negociações para a celebração do TAC e a vantajosidade de se adotar as propostas ali contidas, no sentido de retomar as obras com o mesmo Consórcio. E aferrar-se a uma determinada tese jurídica abstraindo todas as demais variáveis extrajurídicas que levaram à tomada de decisão não se afigura o critério mais correto ou razoável na apreciação da conduta dos gestores públicos. O próprio voto condutor admite que, no tocante à alegada "urgência na retomada da obra", o parecer em questão "demonstrou que a antecipação da obra produziria efeitos financeiros vantajosos para a Estatal, a exemplo do recebimento da Receita Anual Permitida (RAP) do contrato de concessão, valor estimado em cerca de R$ 58 milhões por ano" (peça 68, p. 9, item 54) . 
12.8.	Ante todo o exposto, a apenação dos signatários do parecer técnico e do gestor que submeteu as propostas ali contidas aos demais dirigentes da Eletronorte não se afigura apenas de extremo rigor, mas francamente indevida, ante todas as circunstâncias que justificaram a proposta do TAC e sobretudo pelo fato de sua aprovação não ter acarretado qualquer prejuízo aos cofres da empresa e não ter sequer o potencial de fazê-lo sem o crivo dos dirigentes daquela empresa, do Poder Judiciário e do próprio TCU. Por tais razões, propõe-se a supressão da multa imposta aos recorrentes. 
CONCLUSÃO
13.	Da análise, conclui-se que:
	a) o distrato unilateral promovido pela Eletronorte era objeto de ações judiciais, de modo que não se pode tê-lo como definitiva e irrevogavelmente extinto no momento da propositura do TAC, ao contrário da premissa adotada na decisão recorrida (item 5) ;
	b) o parecer técnico não poderia, por si só, violar os dispositivos legais apontados na decisão recorrida, pois a implementação das propostas ali contidas dependeria da aprovação de diversas instâncias dentro da Eletronorte, além da chancela do Poder Judiciário e do próprio TCU (item 6) ; 
	c) não se observam elementos de dolo ou culpa dos pareceristas, pois (i) não houve substituição de empresas, mas a agregação de uma nova; (ii) não houve conflito entre o parecer técnico e o parecer jurídico; e (iii) não é exigível que os pareceristas se insurgissem contra o negócio, quando essa não era a posição deles (item 7) ;
	d) o valor da multa imposta aos pareceristas corresponde a 32,14% do valor máximo da multa a que se refere o artigo 58 da Lei 8.443/1992, não se observando, sob esse aspecto, a exorbitância do valor da multa alegada pelos recorrentes (item 8) ; 
	e) a imputação de omissão do recorrente não se sustenta, porquanto seu juízo não era pela irregularidade do instrumento proposto e porque não se vislumbra a ilegalidade apontada por este Tribunal; os pareceres em que se fundou a atuação do recorrente não apontavam óbices à realização do TAC (item 9) ;
	f) o ato de aprovação para a celebração do TAC foi afinal revogado, mas ainda que assim não fosse, não tinha esse acordo o potencial lesivo apontado da decisão recorrida, porquanto não poderia ser levado a efeito sem a aprovação do Poder Judiciário e do próprio TCU, o que mitiga, senão afasta, a culpabilidade do recorrente (item 10) ;
	g) não seria exigível do recorrente que se opusesse aos pareceres emitidos pelas outras áreas e sustentasse a ilegalidade da celebração do TAC, quando não era esse seu entendimento, mas o entendimento que posteriormente viria a ser adotado por este Tribunal (item 11) ;
	h) a apenação dos signatários do parecer técnico e do gestor que submeteu as propostas ali contidas aos demais dirigentes da Eletronorte não se afigura apenas de extremo rigor, mas francamente indevida, ante todas as circunstâncias que justificaram a proposta do TAC e sobretudo pelo fato de sua aprovação não ter acarretado qualquer prejuízo aos cofres da empresa e não ter sequer o potencial de fazê-lo sem o crivo dos dirigentes daquela empresa, do Poder Judiciário e do próprio TCU (item 12) .
13.1.	Ante essas conclusões, deve-se dar provimento aos recursos, suprimindo-se a multa imposta aos recorrentes. 
PROPOSTA DE ENCAMINHAMENTO
14. 	Ante o exposto, submete-se o assunto à consideração superior, propondo-se, com fundamento no artigo 48 da Lei 8.443/1992:
	a) conhecer dos recursos e, no mérito, dar-lhes provimento, suprimindo-se a multa imposta aos recorrentes;
	b) dar ciência da decisão aos recorrentes e demais interessados.
	É o relatório.

8.1. Cristiana Muraro Fracari (48.254/OAB-DF) e outros, representando Roberto Parucker e Mavi Engenharia e Construcoes Ltda;  
8.2. Asdrubal Nascimento Lima Neto (31.401/OAB-DF) e outros, representando José Orlando Cintra, Sebastião Caetano Belém e Luiz Fernando Rufato;  
8.3. Andrei Braga Mendes (21.545/OAB-DF) e outros, representando Centrais Elétricas do Norte do Brasil S.A..

Não atuou.

Pedido de Reexame em Representação formulada por unidade técnica desta Corte sobre supostas irregularidades que teriam ocorrido na Eletronorte, relacionadas ao Termo de Ajustamento de Conduta e Compromisso para Resolução de Litígios - TAC que estaria prestes a ser celebrado entre a Estatal e empresa privada, cujo objeto era a continuidade das obras da Linha de Transmissão Rio Branco - Feijó - Cruzeiro do Sul e subestações associadas, no Estado do Acre. Representação julgada procedente, com aplicação de multa aos ora recorrentes. Conhecimento dos recursos. Provimento.

Secretaria de Recursos (SERUR); Secretaria de Fiscalização de Infraestrutura de Energia Elétrica (SeinfraEle).

Trata-se de pedidos de reexame interpostos por José Orlando Cintra, Luiz Fernando Rufato e Sebastião Caetano Belém (peça 120) e Roberto Parucker (peças 126 e 134-138) contra o Acórdão 1528/2019-TCU-Plenário (peça 67) , mantido, em sede de embargos de declaração, pelo Acórdão 1901/2019-TCU-Plenário (peça 102) -, ambos da relatoria do ministro Benjamin Zymler. Referido Acórdão 1528/2019-TCU-Plenário tem o seguinte teor:
9.1. conhecer da presente representação, satisfeitos os requisitos de admissibilidade constantes nos arts. 235 e 237, inciso V, do Regimento Interno deste Tribunal, e no art. 103, § 1º, da Resolução-TCU 259/2014, para, no mérito, considerá-la procedente;
9.2. excluir o Consórcio Mavi/Engeglobal do rol de interessados no presente processo;
9.3. considerar prejudicada a medida cautelar referendada por meio do Acórdão 1183/2018-TCU-Plenário, por perda de objeto, ante a comprovação de revogação das aprovações de celebração do TAC, conforme peças 51 e 59;
9.4. acolher parcialmente as razões de justificativa dos Srs. Andrei Braga Mendes e Renata Mendes Alves;
9.5 rejeitar as razões de justificativa dos Srs. Sebastião Caetano Belém, Luiz Fernando Rufato, José Orlando Cintra e Roberto Parucker;
9.6. aplicar aos responsáveis abaixo indicados a multa prevista no art. 58, inciso II, da Lei 8.443/1992, nos valores a seguir discriminados, fixando-lhes o prazo de 15 (quinze) dias, a contar da notificação, para comprovarem, perante o Tribunal, o recolhimento da dívida ao Tesouro Nacional, sob pena de cobrança judicial do valor atualizado monetariamente, na forma da legislação em vigor, desde a data do acórdão até a do efetivo recolhimento, se for paga após o vencimento: 
	Responsável
	Valor Individual da Multa

	Sebastião Caetano Belém
	R$ 20.000,00

	Luiz Fernando Rufato
	R$ 20.000,00

	José Orlando Cintra
	R$ 20.000,00

	Roberto Parucker
	R$ 30.000,00

9.7. autorizar, desde logo, a cobrança judicial das dívidas, caso não atendidas as notificações, nos termos do art. 28, II, da Lei 8.443/1992; 
9.8. autorizar o pagamento da dívida dos responsáveis, caso solicitado, em até 36 parcelas mensais e consecutivas, nos termos do art. 26 da Lei 8.443/1992 c/c o art. 217 do Regimento Interno, fixando-se o vencimento da primeira parcela em quinze dias, a contar do recebimento da notificação, e o das demais a cada trinta dias, devendo incidir sobre cada uma os encargos devidos, na forma prevista da legislação em vigor, alertando os responsáveis que a falta de comprovação do recolhimento de qualquer parcela importará o vencimento antecipado do saldo devedor, nos termos do art. 217, §2º do Regimento Interno do TCU;
9.9. dar ciência desta deliberação aos responsáveis e à Eletronorte.
Importante esclarecer que, originariamente, este processo diz respeito a representação formulada, em 14.05.2018, por equipe de auditoria da Secretaria de Fiscalização de Infraestrutura de Energia Elétrica (SeinfraElétrica) noticiando possíveis irregularidades ocorridas na Eletronorte, relacionadas ao Termo de Ajustamento de Conduta e Compromisso para Resolução de Litígios - TAC, com valor previsto de R$ 427.940.538,19, que estaria prestes a ser celebrado entre a Estatal e o Consórcio Mavi/Engeglobal, cujo objeto era a continuidade das obras da Linha de Transmissão Rio Branco - Feijó - Cruzeiro do Sul e subestações associadas, no Estado do Acre, objeto do Lote N do Leilão de Transmissão 7/2013-Aneel.
Em 27/2/2014, a Eletronorte celebrou o Contrato 4400000372 com o Consórcio Mavi/Engeglobal, no valor de R$ 355.000.000,00 (a preços de novembro de 2013) , cujo objeto era o fornecimento de bens e prestação de serviços para a implantação, sob o regime EPC FULL, a preço global, das instalações que compõem as obras elencadas acima, de forma a permitir a operação comercial do empreendimento. 
No dia 18.01.2016, o citado contrato foi rescindido unilateralmente pela Eletronorte, em virtude da inadimplência do consórcio em cumprir os prazos avençados. Tal distrato foi considerado regular por esta Corte de Contas, que apreciou o caso por meio do Acórdão 2383/2016-TCU-Plenário, de relatoria do Ministro-Substituto Weder de Oliveira. 
Após a mencionada rescisão, a Eletronorte realizou licitação com a intenção de contratar novo construtor para as linhas de transmissão, mas tal certame não chegou a ser concluído, pois a Eletronorte e o consórcio construtor iniciaram demandas judiciais, as quais tramitam na 8ª Vara Cível da Circunscrição Judiciária de Brasília, sob os processos 2017.01.1.005445-7 e 2016.01.1.086645-8, o que acarretou a suspensão liminar do citado procedimento licitatório até 12/6/2017, quando a Eletronorte conseguiu derrubar a liminar.
Em janeiro de 2018, o certame foi cancelado e a estatal passou a focar seus esforços na celebração de um Termo de Ajustamento de Conduta e Compromisso para Resolução de Litígios (TAC) com o Consórcio Mavi/Engeglobal para reinício das obras, apesar de o contrato com essas empresas já ter sido rescindido há dois anos em razão de inadimplemento das obrigações do contratado. 
A análise da mencionada proposta de TAC estava prevista para ser assinada em 15/5/2018, o que ensejou a formalização da presente representação e a proposta de adoção de medida cautelar para a suspensão da assinatura do TAC, na medida em que se intentava retomar a execução do mesmo objeto sem a prévia realização de licitação, o que, em princípio, infringiria os artigos 2º e 3º da Lei 8.666/1993, o artigo 28 da Lei 13.303/2016 e a Constituição Federal, artigo 37, inciso XXI. 
Sob o pressuposto de que a rescisão do contrato implicaria a extinção definitiva do ajuste, inexistindo possibilidade jurídica de reativar o instrumento contratual quando o seu distrato ocorreu de forma perfeitamente legal e isenta de vícios, o Plenário deste Tribunal, por meio do Acórdão 1183/2018-TCU-Plenário, relator Ministro Benjamin Zymler, referendou, em 23.05.2018, medida cautelar concedida pelo relator, por decisão monocrática de 15.05.2018 (peça 12) , para que a Eletronorte se abstivesse de assinar o TAC com o Consórcio Mavi/Engeglobal até ulterior deliberação desta Corte de Contas acerca do mérito da matéria tratada nestes autos. 
Após a realização da audiência dos recorrentes, o Acórdão 1528/2019-TCU-Plenário, ora recorrido, rejeitou as suas razões de justificativa e lhes aplicou multa de R$ 20.000,00, exceto no caso do Sr. Roberto Parucker, cuja multa foi de R$ 30.000,00.
Após a análise das alegações apresentadas nos recursos dos responsáveis apenados, a Serur, em pareceres uniformes, apresentou as seguintes conclusões (peças 139-141) :
	a) o distrato unilateral promovido pela Eletronorte era objeto de ações judiciais, de modo que não se pode tê-lo como definitiva e irrevogavelmente extinto no momento da propositura do TAC, ao contrário da premissa adotada na decisão recorrida (item 5) ;
	b) o parecer técnico não poderia, por si só, violar os dispositivos legais apontados na decisão recorrida, pois a implementação das propostas ali contidas dependeria da aprovação de diversas instâncias dentro da Eletronorte, além da chancela do Poder Judiciário e do próprio TCU (item 6) ; 
	c) não se observam elementos de dolo ou culpa dos pareceristas, pois (i) não houve substituição de empresas, mas a agregação de uma nova; (ii) não houve conflito entre o parecer técnico e o parecer jurídico; e (iii) não é exigível que os pareceristas se insurgissem contra o negócio, quando essa não era a posição deles (item 7) ;
	d) o valor da multa imposta aos pareceristas corresponde a 32,14% do valor máximo da multa a que se refere o artigo 58 da Lei 8.443/1992, não se observando, sob esse aspecto, a exorbitância do valor da multa alegada pelos recorrentes (item 8) ; 
	e) a imputação de omissão do recorrente não se sustenta, porquanto seu juízo não era pela irregularidade do instrumento proposto e porque não se vislumbra a ilegalidade apontada por este Tribunal; os pareceres em que se fundou a atuação do recorrente não apontavam óbices à realização do TAC (item 9) ;
	f) o ato de aprovação para a celebração do TAC foi afinal revogado, mas ainda que assim não fosse, não tinha esse acordo o potencial lesivo apontado da decisão recorrida, porquanto não poderia ser levado a efeito sem a aprovação do Poder Judiciário e do próprio TCU, o que mitiga, senão afasta, a culpabilidade do recorrente (item 10) ;
	g) não seria exigível do recorrente que se opusesse aos pareceres emitidos pelas outras áreas e sustentasse a ilegalidade da celebração do TAC, quando não era esse seu entendimento, mas o entendimento que posteriormente viria a ser adotado por este Tribunal (item 11) ;
	h) a apenação dos signatários do parecer técnico e do gestor que submeteu as propostas ali contidas aos demais dirigentes da Eletronorte não se afigura apenas de extremo rigor, mas francamente indevida, ante todas as circunstâncias que justificaram a proposta do TAC e sobretudo pelo fato de sua aprovação não ter acarretado qualquer prejuízo aos cofres da empresa e não ter sequer o potencial de fazê-lo sem o crivo dos dirigentes daquela empresa, do Poder Judiciário e do próprio TCU (item 12) .
Pelos fundamentos acima reproduzidos, a Serur formulou proposta de encaminhamento no sentido de conhecer dos recursos interpostos pelos responsáveis apenados para, no mérito, dar-lhes provimento, a fim de suprimir a multa imposta aos recorrentes.
No tocante à admissibilidade dos recursos, ratifico a minha decisão monocrática, à peça 131, no sentido de, com fulcro no art. 48 da Lei n. 8.443/1992, c/c arts. 285 e 286 do RI/TCU, conhecer dos pedidos de reexame interpostos.
No mérito, antecipo que acolho, na íntegra, a proposta uniforme da Serur, pelos fundamentos que apresenta, no sentido de dar provimento aos recursos, tornando insubsistentes as multas aplicadas aos recorrentes. Faço, porém, as seguintes considerações adicionais ao bem fundamentado parecer da Serur.
Examino, primeiro, os recursos conjuntos interpostos pelos pareceristas técnicos Srs. Sebastião Caetano Belém, Luiz Fernando Rufato e José Orlando Cintra.
A audiência dos Srs. Sebastião Caetano Belém, Luiz Fernando Rufato e José Orlando Cintra, engenheiros signatários do Parecer Técnico PT-DE-001/2018 foi promovida nos seguintes termos: 
- Srs. Sebastião Caetano Belém, Luiz Fernando Rufato e José Orlando Cintra, na condição de pareceristas técnicos, por assinarem o Parecer Técnico PT-DE-001/2018 eivado de vícios graves, em especial quanto à afirmação distorcida de que a conclusão do GT2 teria sido favorável à assinatura do TAC com o Consórcio Mavi/Engeglobal, apesar de os diversos riscos que precisariam ser superados para tornar viável o empreendimento não terem sido mitigados, induzindo a aprovação no Conselho de Administração da Eletronorte do Termo de Ajuste de Conduta ilegal, em afronta aos arts. 2º e 3º da Lei 8.666/1993, ao art. 28 da Lei 13.303/2016 e à Constituição Federal, art. 37, inciso XXI, além de contrariar o disposto nos Acórdãos 604/2018, 1.531/2012, 2.345/2017, 2.714/2015, 1.936/2014, 3.075/2012, 127/2016, 66/2004, 1.717/2005, 216/2007, 1.335/2009 e 2.143/2015, todos do Plenário do TCU. 
Como se sabe, pelo princípio processual da correlação ou congruência, a acusação limita a moldura da condenação, o que significa dizer que a condenação não pode ser maior do que a acusação nem diferente da acusação, ou seja, a condenação deve guardar correlação com a acusação.
Desse modo, o que se extrai do teor da audiência dos pareceristas, assim como do próprio Acórdão 1901/2019-TCU-Plenário, rel. Min. Benjamin Zymler, que julgou os embargos de declaração opostos ao Acórdão 1528/2019-TCU-Plenário, ora recorrido, é que foram imputadas a eles as seguintes condutas supostamente ilícitas:
Primeira: ofensa à exigência legal e constitucional de realização de licitação (arts. 2º e 3º da Lei 8.666/1993, ao art. 28 da Lei 13.303/2016 e à Constituição Federal, art. 37, inciso XXI) ;
Segunda: assinatura do Parecer Técnico PT-DE-001/2018 eivado de vícios graves, em especial quanto à afirmação distorcida de que a conclusão do GT2 teria sido favorável à assinatura do TAC com o Consórcio Mavi/Engeglobal, apesar de os diversos riscos que precisariam ser superados para tornar viável o empreendimento não terem sido mitigados, induzindo a aprovação no Conselho de Administração da Eletronorte do Termo de Ajuste de Conduta ilegal.
Quanto à primeira suposta irregularidade - de ofensa à exigência legal e constitucional, de realização de licitação -, a premissa sobre a qual se assenta essa imputação é a de que a rescisão unilateral do contrato, promovida pela Eletronorte, e julgada legal por esta Corte de Contas, por meio do Acórdão 2383/2016-TCU-Plenário, de relatoria do Ministro-Substituto Weder de Oliveira, teria implicado a sua extinção definitiva, razão pela qual não haveria a possibilidade jurídica de se celebrar um TAC com vistas à retomada do empreendimento com a mesma contratada, pois isso ofenderia a exigência de licitação.
No entanto, no presente caso, a aludida premissa não é correta, tendo em vista que a rescisão do contrato, na época da emissão do parecer ora questionado, estava sendo objeto de questionamento judicial, na 8ª Vara Cível da Circunscrição Judiciária de Brasília, sob os processos 2017.01.1.005445-7 e 2016.01.1.086645-8, tendo, inclusive, em um primeiro momento, sido deferida liminar que suspendeu o procedimento licitatório que havia sido aberto pela Eletronorte para dar continuidade ao empreendimento.
Portanto, quando da emissão do parecer pelos recorrentes, a rescisão contratual poderia ser declarada nula pelo Poder Judiciário. Ora, diante de uma ação judicial que discute a validade de uma rescisão contratual, há, ao menos, duas possibilidades a serem consideradas:
Primeira: fazer um acordo com o litigante, a fim de se encontrar uma solução mais rápida e que seja razoável para os dois lados em disputa; ou 
Segunda: assumir todos os riscos e ônus inerentes a uma disputa judicial e aguardar, até o trânsito em julgado, uma solução definitiva da matéria.
Desse modo, entendo que os estudos levados a efeito por diversas áreas da Eletronorte, quais sejam, a operacional (que era a área dos ora recorrentes) , a financeira e a jurídica foram extremamente coerentes com as circunstâncias daquele momento, no qual se cogitava de um acordo, homologado judicialmente, na busca de uma solução mais rápida e boa para os dois lados, a fim de se evitar o risco de, futuramente, a Eletronorte ter de arcar com os ônus de uma declaração judicial de nulidade da rescisão, o que implicaria a sua condenação ao pagamento de indenização ao autor da ação.
	O fato de o Acórdão 2383/2016-TCU-Plenário ter considerado regular a citada rescisão contratual não desestabiliza o que afirmei acima, porquanto a decisão do TCU não exclui da apreciação do Poder Judiciário lesão ou ameaça a direito, o que significa dizer que a rescisão contratual poderia, ainda assim, ser considerada nula pelo Poder Judiciário.
	As razões acima apresentadas seriam, a meu ver, suficientes para excluir a responsabilidade dos pareceristas técnicos quanto à imputação de ofensa à exigência de licitação. Há, porém, duas outras razões que me levam a essa conclusão.
	A primeira é o Parecer Jurídico PJ-PSJ/0166/2018 emitido pela Superintendência Jurídica da Eletronorte, que expressamente reconheceu a possibilidade de celebração do TAC, naquelas circunstâncias. Transcrevo, abaixo, a conclusão do citado parecer, com grifos meus (peça 6, p. 12-13) :
30. Por todo o exposto, tem-se que o caminho normal a ser seguido pela administração após a rescisão de um contrato administrativo seria o de realizar nova contratação com novo contratado para a conclusão do objeto. Não obstante, no presente caso concreto, parece que o caminho conservador, portanto menos exposto ao risco, não se configurou como a melhor opção para a Eletronorte, que tem uma obrigação diante da ANEEL e da sociedade de implantar e explorar o empreendimento objeto do Lote N.
31 . Pelo constante da consulta, a formalização do acordo judicial para retomada do empreendimento traz como vantagens diretas para a Eletronorte (i) o menor tempo para conclusão das obras e (ii) o melhor preço e, por tal razão, se configura também como o melhor resultado para a sociedade.
32. Assim, uma vez que a transação é admitida no ordenamento pátrio como forma de resolução de conflito, conclui-se pela possibilidade jurídica do presente Termo de Ajustamento de Conduta.
33. Nos termos do art. 29 do Estatuto Social da Eletronorte a transação deve ser proposta pela Diretoria Executiva submetendo-a à aprovação do Conselho de Administração.
34. Ressalte-se que este opinativo cinge-se exclusivamente aos aspectos jurídicos que envolvem a questão, não sendo extensível a quaisquer outros, da competência de quem de direito, cabendo aos gestores à tomada de decisão de acordo com a avaliação da situação tática e de acordo com os critérios de conveniência e oportunidade.
É o parecer.
Portanto, o setor competente da Eletronorte para se manifestar sobre as questões jurídicas entendeu que era juridicamente viável a celebração do TAC. Digo isso para enfatizar que, mesmo aos olhos dos especialistas no assunto, ou seja, os profissionais do direito, prevaleceu o entendimento quanto à viabilidade jurídica da celebração do TAC, sem ofensa, portanto, ao ordenamento jurídico e, por consequência, sem ofensa à exigência de licitação. 
Destaco que o fato de o TCU, na decisão recorrida, não ter acolhido a tese sustentada no parecer jurídico em nada reduz o fato de ter havido um parecer jurídico da própria Eletronorte favorável à viabilidade jurídica da celebração do TAC, emitido pelo setor competente para se manifestar sobre questões jurídicas. Essa era a realidade da época e que, portanto, espelhava as circunstâncias da época.
A segunda razão decorre das atribuições dos cargos ocupados pelos ora recorrentes e da natureza jurídica do parecer que emitiram.
Os signatários do Parecer Técnico PT-DE-001/2018, ora recorrentes, são engenheiros e o referido parecer, como o próprio nome indica, era um parecer de natureza técnica, cujo objetivo declarado no cabeçalho de todas as páginas do parecer era "justificar e analisar sob o ponto de vista técnico a opção de repactuação, em juízo, para retomada do empreendimento com o Consórcio Mavi-Engeglobal".
Portanto, não era atribuição dos signatários nem objetivo do parecer examinar a viabilidade jurídica da celebração do TAC. Mais do que isso, em virtude da própria formação acadêmica desses profissionais da engenharia, passava longe até mesmo da capacidade de análise dos signatários a avaliação acerca de quais seriam os limites objetivos de uma sentença judicial ou da coisa julgada e, especificamente, quais seriam as repercussões jurídicas de uma ação judicial sobre uma decisão administrativa de rescisão unilateral de um contrato, considerada regular por um Tribunal de Contas, que é também um órgãos administrativo.
Com base em todos os fundamentos acima apresentados, afasto dos recorrentes a imputação de ofensa aos arts. 2º e 3º da Lei 8.666/1993, ao art. 28 da Lei 13.303/2016 e à Constituição Federal, art. 37, inciso XXI.
O segundo fundamento da condenação dos recorrentes foi a assinatura do Parecer Técnico PT-DE-001/2018 eivado de vícios graves, em especial quanto à afirmação distorcida de que a conclusão do GT2 teria sido favorável à assinatura do TAC com o Consórcio Mavi/Engeglobal, apesar de os diversos riscos que precisariam ser superados para tornar viável o empreendimento não terem sido mitigados, induzindo a aprovação no Conselho de Administração da Eletronorte do Termo de Ajuste de Conduta ilegal.
No tocante especificamente à acusação de que os recorrentes teriam distorcido a conclusão do segundo grupo de trabalho, é importante reproduzir, abaixo, a referida conclusão (peça 2, p. 30) :
Considerando todas as avaliações e caminhos críticos explicitados ao longo do relatório, depreende-se que o valor de R$ 420 milhões, nas condições em que foi proposto, ainda que, a princípio, possa parecer atrativo, traz consigo o risco de não se viabilizar na prática, pois, parece se situar no limite do custo, custo este sujeito a imprevistos e incertezas que certamente ocorrem, mormente num empreendimento tão complexo e remoto e que podem levar o empreendimento a uma paralisação e um impasse com as consequências deletérias típicas dos processos similares que atingem este estágio. Na avaliação deste Grupo, os R$ 474 milhões orçados pela Eletronorte refletem com mais precisão a expectativa do mercado com relação ao real volume de recursos necessários à conclusão da obra. Desta forma, a conclusão da obra com o consórcio, nas condições técnicas e financeiras ora propostas, pode até ser possível, mas, salvo melhor juízo, traz no seu bojo riscos de insucesso que não devem ser desconsiderados. E, ainda que a Eletronorte entenda que os riscos indicados por este relatório sejam menores que eventuais benefícios contidos na proposta do Consórcio, resta ainda, à Eletronorte e seus gestores, vencer todos os obstáculos relacionados no item 7 acima.
O mencionado item 7 recebeu o seguinte título: "7. QUESTÕES IMPORTANTES PARA VIABILIZAÇÃO DO ACORDO, MAS NÃO ANALISADAS NESTE RELATÓRIO" (grifos meus) . Como se vê, esse item tratou de riscos cogitados pelo grupo de trabalho, sobre os quais não se aprofundou, mediante uma análise mais detida.
Por outro lado, o segundo grupo de trabalho apresentou, no item 8, as seguintes considerações sobre questões que poderiam se mostrar positivas e favoráveis à retomada e conclusão das obras com o atual consórcio (peça 2, p. 25, com grifos meus) :
8. QUESTÕES QUE PODEM SE MOSTRAR POSITIVAS E FAVORAVEIS A RETOMADA E CONCLUSÃO DAS OBRAS COM O ATUAL CONSÓRCIO
Superadas as questões do item anterior e sendo possível confirmar a exequibilidade do preço, sem perspectiva de aditivo de reequilíbrio, consideradas as circunstancias atuais, a retomada poderia ser mais rápida e apresentar mais economicidade do que propostas atuais exaradas do mercado.
A Mavi/Engeglobal informa que, apesar de ter orçado tudo com preços atuais de mercado, alguns itens podem ser fornecidos internamente, como estacas helicoidais (fabricação Bimetal) , equipamentos de transporte e lançamento (a Mavi já possui uma série de equipamentos de sua propriedade que não vão implicar em desembolso com aluguel) , o que pode proporcionar uma certa margem de folga nos custos do Consórcio.
Todo o orçamento apresentado pela Mavi/Engeglobal tomou como base o traçado original, com extensão total de 657 km. Como o traçado já foi revisto e as negociações com os órgãos ambientais estão avançadas, vislumbra-se, no momento, uma redução da ordem de 28 km de extensão da LT, este valor poderia gerar um crédito ao Consórcio e uma folga nos seus custos de cerca de 5%. Cabe comentar que a área jurídica da Eletronorte deve ser consultada a respeito dessa redução de escopo e se tal diminuição deverá representar em redução do valor do contrato ou se esse ganho é característico de contratos de empreitada integral e poderia ser revertido em favor do Consórcio.
Lógica dos gestores do Consórcio, os quais afirmam que, se estivessem com receio do fracasso, não teriam colocado esta proposta, na medida em que um insucesso, além de não resolver os problemas atuais (seguro, etc.) , criaria uma série de novos problemas para as empresas. 
Reajuste de nov/2017 que pode acrescentar um ganho ao consórcio.
Portanto, o segundo grupo de trabalho vislumbrou riscos, mas também vantagens na retomada da obra com o então atual Consórcio. No entanto, ao final, colocou em dúvida a capacidade de a Eletronorte superar os riscos apontados. 
No meu entender, o Parecer Técnico PT-DE-001/2018, elaborado pelos ora recorrentes, foi fiel aos fatos e bem retratou a posição assumida pelo segundo grupo de trabalho. É o que se depreende do seguinte trecho do parecer emitido pelos recorrentes, no qual retratam as conclusões dos dois grupos de trabalho anteriores (peça 4, p. 12, com grifos meus) :
C) Das análises para retomada do empreendimento
2.37. A Diretoria da Eletronorte, com o intuito de avaliar mais profundamente a questão, instituiu Grupos de Trabalho, em 2017, visando embasar futuras decisões no âmbito da empresa. Em especial, dois Grupos de Trabalho analisaram especificamente a viabilidade da retomada do empreendimento com o Consórcio Mavi-Engeglobal.
2.38. O primeiro Grupo de Trabalho, constituído pela RD-0181/2017, finalizou seu relatório em 04/06/2017 (Anexo 1) . Concluiu que havia riscos comprovados para a Eletronorte de retomar a obra com o Consórcio, adicionalmente, vislumbrou que não havia fatos potencialmente favoráveis que permitissem uma reversão desta expectativa.
2.39. Um segundo Grupo de Trabalho, convocado pela Diretoria de Engenharia com o intuito de analisar mais detalhadamente a capacidade do Consórcio para realizar o objeto restante do empreendimento, observando quantidades, preços, índices de produtividade, disponibilidade estrutural, prazos, concluiu seu relatório em 14/08/2017 (Anexo II) . Nesse relatório, com uma pequena inflexão na conclusão, o mencionado grupo enxergou possibilidade de mitigar riscos e viu oportunidade potencial de um bom negócio para a Eletronorte. Uma forte dúvida na real possibilidade da mitigação dos riscos, dada à sua magnitude, porém, ainda colocava incertezas na retomada do empreendimento com o Consórcio Mavi-Engeglobal.
	Como se vê, o parecer emitido pelos recorrentes refletiu, de maneira correta, a posição assumida pelos dois grupos de trabalhos que lhes precederam.
	O acórdão recorrido apontou, ainda, que os responsáveis defenderam no Parecer Técnico PT-DE-001/2018 a troca de uma das empresas consorciadas. No lugar da holding Engeglobal Construções, entraria a sua subsidiária Global Energia Elétrica, o que foi considerado pelo acórdão recorrido como "danoso à Eletronorte e diminuiria as garantias da operação", tendo em vista que "caso houvesse novo inadimplemento no TAC que se pretendia celebrar, as sanções teriam que ser arcadas por empresa consorciada  com situação econômica aparentemente inferior ao da holding Engeglobal. Além disso, a execução das garantias e dos valores antecipados ao consórcio seria dificultada pelo menor porte econômico da nova empresa consorciada (Global Energia Elétrica) " (grifos meus) .
	Entendo que também neste ponto os recursos merecem provimento, pois o Parecer Técnico PT-DE-001/2018 bem registrou que a nova empresa detinha indicadores positivos, o que não foi infirmado pelo acórdão recorrido, nos seguintes termos (com grifos meus) :
2.41. O TAC muda consideravelmente as condições que existiam por ocasião da confecção dos dois relatórios dos grupos de trabalho, em especial nos seguintes tópicos:
 (vii) Uma nova empresa, a Global Energia Elétrica S/A, com indicadores positivos, passará fazer parte do Consórcio, agregando transparência e segurança.
	Além disso, o citado Parecer Técnico PT-DE-001/2018 registrou que a ENGEGLOBAL continuaria como garantidora do processo do TAC, conforme o seguinte trecho (peça 4, p. 23-24) .
4.5. Adicionalmente, recomenda-se notificar o TCU quanto às considerações aqui relatadas visando obter, daquele órgão, uma sinalização em relação às medidas propostas pela Eletronorte ou uma indicação para eventuais ajustes que se fizerem necessários para a retomada do empreendimento com o Consórcio Mavi-Engeglobal, no qual será substituída a empresa ENGEGLOBAL pela GLOBAL ENERGIA ELÉTRICA S/ A, do mesmo grupo econômico, mantendo-se a ENGEGLOBAL como anuente garantidora no processo do TAC.
	Portanto, à luz das circunstâncias da época, entendo que os registros feitos pelos pareceristas técnicos foram coerentes com a realidade e em nada distorceram os fatos. 
Uma terceira acusação contra os ora recorrentes foi a de que o Parecer Técnico teria apresentado dados conflitantes com o Parecer Financeiro sobre a situação econômico-financeira da empresa Mavi, que se encontra em recuperação judicial. Constou do voto que fundamentou o acórdão recorrido que "enquanto o Parecer Financeiro demonstrou, pelos balanços das empresas componentes do Consórcio que a Mavi não obteve grande evolução de seus indicadores de endividamento, o Parecer Técnico detectou uma sensível melhora, mesmo com a observação contida no Parecer Financeiro de que a empresa apresentou Patrimônio Líquido negativo em 2016 e 2017 e seus indicadores de endividamento evidenciaram compromissos elevados com terceiros".
Com as devidas vênias, não me parece que tenha havido divergência relevante entre o que constou do Parecer Técnico PT-DE-001/2018, emitido pelos ora recorrentes, e o que foi dito no Parecer Financeiro que, no geral, entendeu ter havido melhoras na situação financeira da empresa Mavi, conforme se depreende do seguinte trecho do citado parecer (peça 3, p. 5-6, com grifos meus) :
20. Os resultados dos indicadores de liquidez indicam que o Consórcio possui disponibilidade de recursos para cumprir seus compromissos ao avaliarmos a posição até setembro/2017. Destaca-se a considerável evolução dos indicadores de liquidez em 2017 com relação à 2016.
21. Com relação aos indicadores de endividamento, a existência de Patrimônio Líquido negativo da Empresa MAVI em 2016 e 2017 compromete a análise do indicador grau de endividamento. Além disso, os indicadores de endividamento evidenciam compromissos elevados com terceiros.
22. Por fim, ao analisar os indicadores de rentabilidade verifica-se que a inclusão da empresa Global Energia melhorou a composição do Consórcio que passou a apresentar um aumento na rentabilidade.
G. CONCLUSÃO
23. Esse Parecer Financeiro teve por objetivo analisar a situação econômico-financeira do Consórcio Mavi/Global Energia com vistas à execução das obras referente ao Contrato de Concessão 009/2014.
24. Após a aplicação de metodologia sugerida, análise de índices econômico-financeiros, tendo como base as informações disponibilizadas pelas empresas referentes ao exercício de 2016 e setembro de 2017, foi possível chegar a resultados que, em conjunto, podem demonstrar a atual situação econômico-financeira da empresa/Consórcio.
25. De acordo com os resultados analisados a partir das informações extraídas das demonstrações financeiras, o Consórcio Mavi/Global Energia demonstrou melhorar os indicadores de liquidez e rentabilidade. Embora ainda persista a situação delicada da Mavi que mantém indicadores de endividamento e rentabilidade frágeis, o que exigirá do Consórcio uma gestão ativa dos seus compromissos com terceiros.
26. Ao combinar a evolução dos indicadores de rentabilidade e liquidez estão presentes os indicativos que poderão permitir ao Consórcio melhorar sua geração de caixa para cumprir seus compromissos operacionais e financeiros.
27. Os resultados desse trabalho foram obtidos a partir das informações disponibilizados pela Empresa tais como: Demonstrações Financeiras (Balanço Patrimonial, Demonstração de Resultado e Balancetes) e relatórios da recuperação judicial. Ressalta-se que não foram identificados nas demonstrações financeiras avaliação de Auditoria Externa.
28. O resultado emitido nesse Parecer reflete exclusivamente a análise econômico-financeira, cabendo, caso necessário, outras avaliações tais como: contábeis, jurídicas, tributárias, estratégicas dentre outras. Além disso, caso as premissas e informações disponibilizadas sejam alteradas, os resultados aqui apresentados serão significativamente alterados, demandando nova avaliação.
	Por fim, é importante transcrever duas passagens do Parecer Técnico PT-DE-001/2018, emitido pelos ora recorrentes.
	A primeira diz respeito à mudança de cenário trazida pela possibilidade de celebração de um TAC, com homologação judicial:
2.41. O TAC muda consideravelmente as condições que existiam por ocasião da confecção dos dois relatórios dos grupos de trabalho, em especial nos seguintes tópicos:
 (i) O TAC vedará a possibilidade de o Contratado retornar à Justiça pelas mesmas causas que motivaram a sua atual ação contra a Eletronorte. Isso garante que, em caso de uma falha irreversível do Consórcio na conclusão da obra, não haverá impedimento para que a Eletronorte busque outros meios para a conclusão da mesma, como ocorre atualmente.
 (ii) O Consórcio aceitou a aplicação das multas por atraso de obra. 
 (iii) Foi incluída uma cláusula de eficácia no TAC que exige, em até 30 (trinta) dias, o cumprimento de várias obrigações por parte do Consórcio, que ajudam a garantir a consistência da retomada, sob pena de nulidade do TAC.
 (iv) Foi também incluída uma série de eventos, cuja conclusão compulsória nos seis primeiros meses da obra, reveste o empreendimento de um caráter de irreversibilidade.
 (v) Com o objetivo de garantir que os recursos oriundos dos pagamentos recebidos pelo Consórcio da Eletronorte sejam aplicados exclusivamente no empreendimento, será aberta uma conta especial que não permite bloqueios paralelos ou quaisquer outros desvios dos recursos.
 (vi) Foi feita uma reavaliação da situação econômica financeira do Consórcio e detectada uma sensível melhoria nos indicadores, em especial em relação à Recuperação Judicial da Mavi, que reduziu significativamente seu nível de endividamento.
 (vii) Uma nova empresa, a Global Energia Elétrica S/A, com indicadores positivos, passará fazer parte do Consórcio, agregando transparência e segurança.
A segunda diz respeito às conclusões do Parecer Técnico PT-DE-001/2018, que bem demonstram a prudência com que se houveram os ora recorrentes (peça 4, p. 22-23, com grifos meus) :
4.3. Esta solução se apresenta como a medida mais vantajosa para a Eletronorte, do ponto de vista técnico, por viabilizar a imediata retomada das obras e evitar eventuais embargos futuros, antecipando a sua conclusão em relação a qualquer alternativa disponível e com economia em custos diretos quando comparado com os atuais custos finais de mercado para todo o escopo.
4.4. Não obstante, em função da sua multidisciplinariedade, recomenda-se o encaminhamento da matéria para análise das diversas áreas da Eletronorte, em especial: Superintendência Jurídica PSJ; Superintendência de Conformidade e Riscos - CAC; Superintendência de Planejamento e Controle - FPC e Superintendência de Finanças - FFN.
4.5. Adicionalmente, recomenda-se notificar o TCU quanto às considerações aqui relatadas visando obter, daquele órgão, uma sinalização em relação às medidas propostas pela Eletronorte ou uma indicação para eventuais ajustes que se fizerem necessários para a retomada do empreendimento com o Consórcio Mavi-Engeglobal, no qual será substituída a empresa ENGEGLOBAL pela GLOBAL ENERGIA ELÉTRICA S/ A, do mesmo grupo econômico, mantendo-se a ENGEGLOBAL como anuente garantidora no processo do TAC.
Bem de ver que os pareceristas, ora recorrentes, se manifestaram sob o ponto de vista estritamente técnico, da sua área de atuação, apenas. Exatamente por essa razão, os pareceristas, de modo cauteloso, reconhecendo a multidisciplinariedade do assunto, recomendaram o encaminhamento da matéria para análise de diversas outras áreas da Eletronorte. E, mais, recomendaram que o TCU fosse notificado quanto ao teor do referido parecer, a fim de obter desta Corte de Contas uma sinalização em relação às medidas propostas pela Eletronorte ou uma indicação para eventuais ajustes que se fizessem necessários.
Vejo nessas ponderadas conclusões dos pareceristas uma inequívoca boa-fé e comprometimento com a busca da melhor solução para a Eletronorte. 
Portanto, por todos os fundamentos acima apresentados, acolho, na íntegra, a proposta da Serur, no sentido de dar provimento aos recursos dos Srs. Sebastião Caetano Belém, Luiz Fernando Rufato e José Orlando Cintra, a fim de tornar insubsistentes as multas que lhes foram aplicadas.
Passo a seguir ao exame do recurso do Diretor de Engenharia da Eletronorte, Sr. Roberto Parucker, cuja audiência foi nos seguintes termos:
- Sr. Roberto Parucker, por ser signatário da CIE-DE-32/2018, da Diretoria de Engenharia, que submeteu a proposta de TAC à Diretoria Executiva e ao Conselho de Administração, sendo omisso ao não fazer ressalvas da ilegalidade cometida, sem o devido exame dos pareceres que lhe foram submetidos, favorecendo ato irregular ocorrido com a aprovação do Termo de Ajustamento de Conduta no Conselho de Administração da Eletronorte, em afronta aos arts. 2º e 3º da Lei 8.666/1993, ao art. 28 da Lei 13.303/2016 e à Constituição Federal, art. 37, inciso XXI, além de contrariar o disposto nos Acórdãos 604/2018, 1.531/2012, 2.345/2017, 2.714/2015, 1.936/2014, 3.075/2012, 127/2016, 66/2004, 1.717/2005, 216/2007, 1.335/2009 e 2.143/2015, todos do Plenário do TCU.
Ora, o fundamento da condenação do Sr. Roberto Parucker assenta-se, basicamente, no acolhimento dos pareceres que lhe foram submetidos, com as supostas ilegalidades neles contidas, segundo entendeu este Tribunal no acórdão recorrido.
No entanto, conforme se demonstrou acima, houve três pareceres: um técnico, um financeiro e um jurídico. Todos retrataram os fatos tal como ocorreram, inclusive com menção expressa e fidedigna aos pareceres anteriormente emitidos, mesmo quando divergentes da posição, ao final, apresentada. Referidos pareceres submetidos ao Sr. Roberto Parucker apresentaram, também, o necessário histórico dos fatos e sua evolução.
Diante dessa realidade, não era de se esperar do Sr. Roberto Parucker conduta diversa da que adotou, pelo acolhimento e devido encaminhamento da matéria à apreciação das instâncias hierárquicas superiores.
Portanto, por esses fundamentos, entendo, assim como a Serur, que deve ser dado provimento ao recurso do Sr. Roberto Parucker, para tornar insubsistente a multa que lhe foi aplicada.
Em conclusão, o que se depreende é que todas as manifestações dos recorrentes foram devidamente fundamentadas e consideraram as circunstâncias da época. Também se depreende, a título de conclusão, que os fatos inicialmente imputados aos ora recorrentes como ilícitos não ocorreram, assim como não houve, ao final, a retomada do empreendimento, razão pela qual sequer se consumou o suposto ato ilícito que, segundo constou da acusação, seria a ofensa ao dever de licitar. Ora, se não houve a retomada do empreendimento, não houve nova contratação e, por questão de lógica, não ocorreu a cogitada ofensa ao dever de licitar.
Em face do exposto, acolho, na íntegra, os pareceres uniformes da Serur, e voto porque o Tribunal adote a deliberação que ora submeto à apreciação do Plenário.
TCU, Sala das Sessões Ministro Luciano Brandão Alves de Souza, em 24 de junho de 2020.
RAIMUNDO CARREIRO 
Relator

Nesta etapa processual são analisados pedidos de reexame opostos pelos Srs. Roberto Parucker, na condição de Diretor de Engenharia da Eletronorte, José Orlando Cintra, Superintendente de Transmissão da Eletronorte, Luiz Fernando Rufato e Sebastião Caetano Belém, ambos Assessores da Diretoria de Engenharia da referida estatal, contra o Acórdão 1528/2019-TCU-Plenário, decisão na qual o TCU julgou procedente representação formulada por equipe de auditoria da Secretaria de Fiscalização de Infraestrutura de Energia Elétrica (SeinfraElétrica) , bem como sancionou os responsáveis com o pagamento de multas capituladas no art. 58, inciso II, da Lei 8.443/1992, em virtude de irregularidades observadas em atos visando a celebração de Termo de Ajustamento de Conduta e Compromisso para Resolução de Litígios - TAC, cujo objeto era a continuidade das obras da Linha de Transmissão Rio Branco - Feijó - Cruzeiro do Sul e subestações associadas, no Estado do Acre.
Com o intuito de implantar o referido sistema de transmissão de energia, a Eletronorte celebrou em 27/2/2014 o Contrato 4400000372 com o Consórcio Mavi/Engeglobal, no valor de R$ 355.000.000,00 (a preços de novembro de 2013) , cujo objeto era o fornecimento de bens e a prestação de serviços para a execução, sob o regime EPC FULL, a preço global, das instalações que compõem as obras elencadas acima.
Ocorre que o Contrato 4400000372 foi rescindido unilateralmente pela Eletronorte em 18/1/2016, em virtude da inadimplência do consórcio em cumprir os prazos avençados. O aludido distrato foi considerado regular por esta Corte de Contas, que apreciou o caso por meio do Acórdão 2383/2016-TCU-Plenário.
Após a rescisão, a Eletronorte realizou licitação com a intenção de contratar novo construtor para as linhas de transmissão (RDC RE 012.6.0067) . Tal certame não chegou a ser concluído, pois a Eletronorte e o consórcio construtor iniciaram demandas judiciais, as quais tramitam na 8ª Vara Cível da Circunscrição Judiciária de Brasília, sob os processos 2017.01.1.005445-7 e 2016.01.1.086645-8. 
A ação judicial impetrada pelo consórcio acarretou suspensão liminar do procedimento licitatório, situação que perdurou até 12/6/2017, quando a estatal conseguiu derrubar a liminar, no âmbito do processo 2016.01.1.086645-8.
Dessa forma, a Eletronorte relançou seu edital de RDC em 14/6/2017, o qual foi adiado várias vezes de forma imotivada. Em janeiro de 2018, o certame foi cancelado e a estatal passou a focar seus esforços na celebração de um Termo de Ajustamento de Conduta e Compromisso para Resolução de Litígios (TAC) com o Consórcio Mavi/Engeglobal para reinício das obras, apesar de o contrato com essas empresas já ter sido rescindido há dois anos em razão de inadimplemento das obrigações do contratado, que acarretaram atrasos inaceitáveis ao empreendimento.
Por ocasião da realização do Fiscobras/2018, a SeinfraElétrica apurou que a análise da mencionada proposta de TAC estava prevista para ser assinada em 15/5/2018, o que ensejou a formalização da presente representação e posterior expedição de medida cautelar para a suspensão da assinatura do TAC, na medida em que se intentava retomar a execução do mesmo objeto sem a prévia realização de licitação, o que, em princípio, infringiria os arts. 2º e 3º da Lei 8.666/1993, o art. 28 da Lei 13.303/2016 e a Constituição Federal, art. 37, inciso XXI. Tal decisão cautelar foi referendada pelo Plenário do TCU por meio do Acórdão 1183/2018-TCU-Plenário, de minha relatoria.
Em juízo preliminar, considerei que a rescisão do contrato implicaria a extinção definitiva do ajuste, inexistindo possibilidade jurídica de reativar o instrumento contratual quando o seu distrato ocorreu de forma perfeitamente legal e isenta de vícios. Assim, deliberei pela expedição de medida cautelar, com fundamento no art. 276, caput, do Regimento Interno do TCU, para que a Eletronorte se abstivesse de assinar o TAC com o Consórcio Mavi/Engeglobal até ulterior deliberação desta Corte de Contas acerca do mérito da matéria tratada nestes autos. 
Posteriormente, o Conselho de Administração da Eletronorte, por meio da Deliberação DEL-0059/2018, de 13/9/2018 (peça 59, p. 7) , revogou a Deliberação DEL-0042/2018, de 10/5/2018 (peça 28; e peça 59, p. 5) , documento em que aprovara a assinatura do TAC ora em discussão, fazendo com que a medida cautelar expedida por esta Corte de Contas perdesse o seu objeto.
Com base em decisão da Aneel, de 23/10/2018, o Ministério de Minas e Energia (MME) publicou a Portaria-MME 500/2018 (peça 61) , de 17/12/2018, declarando a caducidade da concessão outorgada à Eletronorte, tendo por consequência a extinção da concessão.
Na condição de relator a quo deste feito, determinei que se realizassem as audiências do Sr. Roberto Parucker, por ser signatário da CIE-DE-32/2018, que submeteu a proposta de TAC à Diretoria Executiva e ao Conselho de Administração da Eletronorte, sendo omisso ao não fazer ressalvas da ilegalidade cometida, sem o devido exame dos pareceres que lhe foram submetidos, favorecendo ato irregular ocorrido com a aprovação do Termo de Ajustamento de Conduta no Conselho de Administração da Eletronorte, em afronta aos arts. 2º e 3º da Lei 8.666/1993, ao art. 28 da Lei 13.303/2016 e à Constituição Federal, art. 37, inciso XXI, além de contrariar a jurisprudência do TCU.
Por sua vez, os outros três recorrentes foram ouvidos por assinarem o Parecer Técnico PT-DE-001/2018, eivado de vícios graves, em especial quanto à afirmação distorcida de que a conclusão do GT-2 teria sido favorável à assinatura do TAC com o Consórcio Mavi/Engeglobal, apesar de os diversos riscos que precisariam ser superados para tornar viável o empreendimento não terem sido mitigados, o que induziu a aprovação no Conselho de Administração da Eletronorte do Termo de Ajuste de Conduta ilegal.
As razões de justificativa apresentadas pelos recorrentes foram rejeitadas pelo Acórdão 1528/2019-TCU-Plenário, que os sancionou com a multa estipulada no art. 58, inciso II, da Lei 8.443/1992, nos valores individuais de R$ 30 mil, para o Sr. Roberto Parucker, e R$ 20 mil para os demais responsáveis. Tais sanções foram mantidas pelo Acórdão 1901/2019-TCU-Plenário, que rejeitou embargos de declaração opostos contra a primeira decisão.
Nesta etapa processual, após o exame das razões recursais, a Secretaria de Recursos (Serur) propôs dar provimento a todos os recursos, tornando insubsistentes todas as sanções aplicadas, no que foi seguida pelo relator dos recursos, o eminente Ministro Raimundo Carreiro. 
II
Feita essa necessária apresentação dos fatos, antecipo que votarei no sentido de acompanhar o relator. Porém, o faço por motivos diversos aos fundamentos apresentados na instrução da unidade técnica.
Minha principal discordância com o exame procedido pela Serur, que ensejou o meu pedido de vistas dos autos foi a conclusão da unidade instrutiva no sentido de que o distrato unilateral promovido pela Eletronorte era objeto de ações judiciais, de modo que não se podia considerar o ajuste definitivamente extinto no momento da propositura do TAC.
Considero que os argumentos recursais apresentados nesta linha, que foram acolhidos pela análise realizada pela Secretaria de Recursos, são totalmente improcedentes, pois, como fiz questão de enfatizar no histórico da contratação, não havia nenhum óbice judicial para a realização de nova licitação. Conforme deixei assentado, a ação judicial impetrada pelo consórcio realmente acarretou suspensão liminar do citado procedimento licitatório, situação que perdurou até 12/6/2017, quando a estatal conseguiu derrubá-la, no âmbito do processo 2016.01.1.086645-8.
Tal informação é corroborada pelo próprio parecer jurídico da Eletronorte, que concluiu: "diante da decisão que cassou a liminar que determinou a suspensão da licitação para implantação do empreendimento, pode-se concluir pela tendência do juízo de considerar legítima e regular a rescisão administrativa operada" (peça 6, página 5) .
Dessa forma, a própria Eletronorte relançou o seu edital de RDC em 14/6/2017, o qual foi adiado várias vezes de forma imotivada. 
O único óbice para a retomada das obras era a ausência do licenciamento ambiental necessário para a viabilização da parte do empreendimento, no trecho da LT 230 kV Feijó/Cruzeiro do Sul, conforme atesta a própria minuta do TAC (peça 8, fl. 4) . Aliás, a fiscalização que originou a presente representação (TC Processo 012.820/2018-0, em apenso) apontou que parte do objeto, composta pelo trecho da linha de transmissão entre Feijó e Cruzeiro do Sul, ainda se encontrava sem licenciamento ambiental, conforme se observa da leitura do Acórdão 2196/2018-TCU-Plenário, de minha relatoria, que apreciou a referida auditoria.
Então, além de não haver absolutamente nenhuma decisão da Justiça obstando a realização de nova licitação, o fator impeditivo determinante para a execução de ao menos parte da obra era a inexistência de licença ambiental.
Um dos recorrentes também aduziu que no âmbito do processo judicial movido pelo consórcio, o Juízo da 8ª Vara Cível da Circunscrição Judiciária de Brasília chamou a Eletronorte para se manifestar sobre a possibilidade de celebração de TAC, considerando a possibilidade de o Poder Judiciário anular a rescisão do contrato, mas tal documentação não constava dos autos.
As análises realizadas pela Serur, no momento em que foram concluídas, não foram corroboradas por nenhuma documentação existente no processo. Nesse sentido, somente após o presente feito ter sido incluído duas vezes na pauta de julgamento da sessão Plenária (nas sessões de 27/5/2020 e 24/6/2020) , houve apresentação espontânea pelos responsáveis da íntegra dos processos sob os processos 2017.01.1.005445-7 e 2016.01.1.086645-8, antecipando meu pedido formulado ao relator para converter o julgamento deste processo em diligência para requisitar a cópia de ambos os processos judiciais.
Nesta oportunidade, após análise da documentação constante dos dois processos supramencionados, observo que a Eletronorte conseguiu sucesso no julgamento da ação movida contra o consórcio, conforme atesta o dispositivo da sentença de 11/3/2020 do Juízo da 8ª Vara Cível de Brasília, o qual ainda se encontra pendente de apreciação de recurso:
"Ante o exposto, JULGO IMPROCEDENTE o processo 0024690-65.2016.8.07.0001 e PROCEDENTE o processo 0001783-62.2017.8.07.0001, para condenar as empresas MAVI ENGENHARIA E CONSTRUCOES LTDA e ENGEGLOBAL CONSTRUCOES LTDA ao pagamento total de R$ 67.850.061,39 sendo R$ 27.641.286,60 referentes ao ressarcimento parcela de adiantamento contratual e R$ 40.208.774,79, referente à multa pela Rescisão Contratual por culpa das rés.
Condeno as empresas sucumbentes ao pagamento das custas processuais e honorários advocatícios, os quais fixo em 10% sobre o valor da condenação no processo de cobrança e 10% do valor da causa no processo de Tutela."
Quanto ao argumento dos responsáveis que foi determinante para a apreciação do processo pela Serur, posso afirmar com convicção que em 21/11/2017, o Tribunal de Justiça do Distrito Federal e dos Territórios (TJDFT) já havia decidido em caráter definitivo pela regularidade da rescisão contratual, bem como que a Eletronorte poderia licitar novamente o empreendimento, conforme se conclui da decisão abaixo sumariada da 2ª Turma Cível do TJDFT (grifos acrescidos) :
"AGRAVO DE INSTRUMENTO. REGIME DIFERENCIADO DE CONTRATAÇÃO-RDC. INEXECUÇÃO DO CONTRATO. RESPONSABILIDADE. INSTRUÇÃO. EVENTUAL IRRESPONSABILIDADE DAS CONTRATADAS. PERDAS E DANOS. NOVO RDC. CONTINUIDADE. INTERESSE PÚBLICO. RECURSO PROVIDO.
1 - O Regime Diferenciado de Contratação, regulado pela Lei 12.462/2011 e alterações, permite procedimento específico de contratação para determinadas hipóteses, incluindo neste regime as ações integrantes do Programa de Aceleração do Crescimento (PAC) .
3 - No contrato administrativo há possibilidade de rescisão do contrato em diversas hipóteses, merecendo destaque a possibilidade de rescisão unilateral na hipótese de inadimplemento contratual, e de rescisão bilateral - distrato - na ocorrência de caso fortuito ou força maior, que impossibilite a execução do contrato, sem culpa do contratado.
4 - No caso dos autos, é necessário averiguar se houve culpa das contratadas agravadas e eventual irresponsabilidade pode ser convertida em perdas e danos.
5 - Se o interesse público (fornecimento de energia elétrica à região Norte do pais) deve sobrepujar a discussão acerca da responsabilidade na inexecução do contrato, se é necessária instrução processual para apurar a responsabilidade pela inexecução do contrato, se o contrato firmado entre as partes para consecução de empreendimento de linhas de transmissão de energia elétrica foi firmado em 2013, rescindido em janeiro de 2016 e até o presente momento foi adimplido  aproximadamente 16,96%, se é inviável acordo sobre a continuidade do contrato em tela e se é possível a rescisão unilateral do contrato no RDC, a agravante deve dar continuidade ao regime de contratação para execução do empreendimento que contribuirá para o fornecimento de energia elétrica à região norte.
6 - Em que pese a agravante ser uma sociedade de economia mista, é inconteste que, in casu, o contrato em comento tem como objeto obras para execução de um serviço público indispensável à vida digna dos brasileiros- fornecimento de energia elétrica, sendo necessário resguardar as pedras de toque do Estado, quais seja, supremacia do interesse público em face do particular e a indisponibilidade do interesse público em jogo.
7 - A inexecução da obra pode ensejar a caducidade da concessão dada pela Aneel à Eletronorte; permitir a execução da garantia prestada pela recorrente à Aneel, o que correspondente a 5% (cinco por cento) do valor do investimento previsto pela ANEEL, R$ 18.150.000,00; autorizar a aplicação de multa no valor máximo de 2% do montante do faturamento da concessionária nos últimos 12 (doze) meses; impedir que a agravante receba receita relativa ao serviço de transmissão-rap (receita que as transmissoras recebem pela prestação do serviço público de transmissão de usuários) .
9 - Recurso provido. Agravo interno prejudicado. "
A decisão acima, após apreciação e rejeição de embargos declaratórios interpostos pelo consórcio, transitou em julgado em 21/11/2017, conforme atesta certidão de lavra da Secretaria da 2ª Turma Cível do TJDFT.
Ou seja, o principal argumento dos responsáveis, no sentido de que a continuidade da obra e legalidade da rescisão contratual ainda estava pendente de julgamento, é absolutamente improcedente. Quando os responsáveis da Eletronorte resolveram celebrar o TAC com o Consórcio Mavi/Engeglobal (em maio de 2018) , a Justiça já havia se pronunciado definitivamente sobre a regularidade da rescisão e a possibilidade de a Eletronorte realizar nova licitação do empreendimento, restando a discussão apenas das multas aplicadas pela Eletronorte ao consórcio em virtude da rescisão contratual. 
Ocorre que, posteriormente, a Diretoria da Eletronorte instituiu em 2017 dois grupos de trabalho, que analisaram especificamente a viabilidade da retomada do empreendimento com o Consórcio Mavi-Engeglobal, visando embasar futuras decisões no âmbito da empresa. 
O primeiro grupo finalizou seu relatório em 4/6/2017 (peça 1) e concluiu que havia riscos comprovados para a Eletronorte de retomar a obra com o consórcio cujo contrato fora rescindido. O relatório do segundo GT, datado de 14/8/2017 (peça 2) , também apontou diversos riscos e obstáculos para a retomada do empreendimento com o mesmo consórcio. 
Em suma, não havia nenhum óbice judicial para a realização de nova licitação, e os argumentos dos responsáveis não são corroborados pelos documentos existentes nos autos.
Sem embargo de reconhecer os novos fatos apontados acima, diante da declaração de caducidade da concessão e da não concretização do TAC, considero que esta Corte de Contas possa rever o seu entendimento anterior, relevando o exercício do controle subjetivo.
Em benefício dos gestores que foram apenados, creio que se possa descaracterizar o erro grosseiro e imputar as falhas apontadas a um afã dos responsáveis de resolver a questão por meio do malfadado TAC, que em última análise visava tão somente retornar as obras do empreendimento.
Assim, concordo com o exame da Serur no aspecto de que a aplicação de sanções aos recorrentes foi de extremo rigor, cabendo a sua revisão pelo TCU nesta etapa processual.
Em linha com o Ministro Raimundo Carreiro, entendo que a responsabilidade dos recorrentes pode ser elidida, sopesando que de fato exararam em seus pareceres recomendação para que a matéria fosse submetida ao crivo deste Tribunal.
Diante do exposto, acompanho a proposta do relator no sentido de que os presentes pedidos de reexame sejam providos, tornando insubsistentes as sanções aplicadas aos recorrentes:
9.1. com fulcro no art. 48 da Lei n. 8.443/1992, c/c arts. 285 e 286 do RI/TCU, conhecer dos pedidos de reexame interpostos pelos Srs. José Orlando Cintra, Luiz Fernando Rufato, Sebastião Caetano Belém e Roberto Parucker para, no mérito, dar a eles provimento, de forma a tornar insubsistentes as sanções aplicadas aos recorrentes pelo Acórdão 1528/2019-TCU-Plenário;
9.2. dar ciência deste Acórdão aos recorrentes.
 
TCU, Sala das Sessões Ministro Luciano Brandão Alves de Souza, em 29 de julho de 2020.
BENJAMIN ZYMLER
Revisor